臺灣高等法院刑事判決　　　　　　　　　　　　　八十五年度上更(二)字第二二號
　　上　訴　人　臺灣臺北地方法院檢察署檢察官
　　上　訴　人　戊○○　男五十.
　　即　被　告
　　選任辯護人　趙國生律師
　　　　　　　　牛湄湄律師
　　上　訴　人　甲○○　女四十.
　　即　被　告
　　　　　　　　丙○○　男六十.
　　共　　　同
　　選任辯護人　牛湄湄律師
右上訴人因被告等背信等案件，不服臺灣台北地方法院八十年度訴字第一三五六號、
一三五七號、二八八五號，中華民國八十一年十月八日第一審判決（起訴案號：臺灣
台北地方法院檢察署八十年度偵字第五六八二、一０一三四號、七十九年度偵字第一
八九七一號；臺灣新竹地方法院檢察署八十年度偵字第三三二九、三三三０、三四三
五、四三一八號。移送併案審理案號：臺灣台北地方法院檢察署八十年度偵字第八一
０二、一二三八七號、一一四二六、八０九九、一二五一０、一二六０三、一二六０
一、八十二年度他字第七五五、七六七、七九四、八三七、九一三號、八十一年度偵
字第三三二九、三三三０、三四三五、四三一八號、八十年度他字第五六四號、八十
一年度他字第二一一、八十二年度偵字第八二八六號、八十三年度偵字第八二八六號
、八十三年度偵字七六九一、二三五六０號、八十七年度偵字第二四七號），提起上
訴，本院判決後，經最高法院第二次發回，本院判決如左：
    主  文
原判決關於戊○○、甲○○背信（有罪）部分，均撤銷。
戊○○被訴偽造文書及購買國華人壽股票背信部分、甲○○被訴偽造文書及購買國華
人壽股票背信部分，均無罪。
其餘上訴駁回。
    理  由
一、戊○○、甲○○被訴偽造文書及國華人壽股票五百萬股買賣背信部分（即臺灣台
    北地方法院檢察署八十年度偵字第五六八二、一０一三四號起訴，及檢察官於原
    審就戊○○、甲○○追加起訴部分）。
（一）公訴意旨略以：
    (1)民國（下同）七十九年八月間，被告戊○○欲籌設銀行，認銀行設在台北，不
      易核准，而與己○○商議籌組蘭陽銀行，遂決議將總行設於羅東，分行設於台
      北地區，業務仍以台北為主，並藉由外界對淡江大學人士清純之印象，使銀行
      順利獲得核准。己○○受其鼓吹，乃應允以其女庚○○（同年七月出國留學）
      為發起人，擔任主任委員，以號召宜蘭地區人士參加，幾經磋商聯繫，原擬由
      宜大證券公司董事長林昭文召集宜蘭地區人士一、二百人認股新台幣（下同）
      三十億元，部分開放淡江大學教職員認購（後僅認股三千餘萬元），餘由華隆
      集團職員名義認購（計認股四十四億三千餘萬元）。並成立籌備處，推由淡江
      大學乙○○、壬○○、辛○○、戊○○特別助理子○○、台北市宜蘭同鄉會總
      幹事簡文雄分別負責有關募款等籌備事宜，籌備費用七、八百萬元由戊○○墊
      付。籌備處在多次舉辦之說明會中，並與宜蘭地區人士談妥，申請前僅須繳納
      二十五﹪股款，待銀行核准設立後再繳七十五﹪股款，詎於七十九年十月五日
      預定繳納二十五﹪股款之日，戊○○藉詞繳納百分之百股款，財政部核准機率
      較高，要求宜蘭地區人士必須先繳納百分之百認股款，致宜蘭地區人士認其不
      守諾言，憤而退出，僅餘九千餘萬元金額參加，並繳足全額股款。宜蘭地區人
      士退出後，負責蘭陽銀行籌備工作之乙○○、壬○○、辛○○為此相偕至台北
      市○○○路戊○○辦公室與之磋商，經戊○○提議，由其借用淡大教授名義，
      籌劃出資認購宜蘭地區人士退出部分，並向乙○○保證將出售無記名公債為資
      金來源，主管機關不易追查，一切完全合法。由乙○○轉告淡江大學教授，其
      等基於蘭陽銀行之成立配合宜江工學院之籌設及北宜高速公路之開設，有助於
      己○○達成輔選宜蘭縣長時承諾回饋宜蘭鄉親諾言之理由，慨然允諾，並由戊○○等籌劃以乙○○名義認股三億一千萬元、壬○○名義認股三億五千萬元、
      李德昭名義認股二億二千萬元（原自己認股二十萬元）、林光男名義認股二億
      五千萬元（原自己認股一百萬元）、陳淼勝認股一億五千萬元（原自己認股二
      十萬元）、癸○○名義認股三億五千萬元（原自己認股一百萬元）、曾振遠名
      義認股一億七千萬元、辛○○名義認股四億五千萬元、何德仁名義認股一億六
      千萬元、黃志文名義認股二億六千萬元、王紀鯤名義認股一億八千萬元，尚有
      未認定之股額四億四千八百十四萬元則由戊○○自行安排以庚○○名義認股，
      合計認購金額三十二億九千八百十四萬元，與華隆集團職員名義認購之股額合
      計，已達發起人認股（即八十億八千萬元，另二十億二千萬元設立許可後公開
      募股）之九十五‧六﹪。戊○○於七十九年十月九日指派甲○○未經辦理開戶
      手續，即以癸○○、乙○○、壬○○、李德昭、林光男、陳淼勝、黃志文、曾
      振遠、辛○○、王紀鯤、何德仁名義在中華證券股份有限公司（以下簡稱中華
      證券公司）出售戊○○所有七十七甲二期中央公債一億八千四百萬元、庚○○
      名義出售同期公債二億四千七百十一萬七千九百零二元，以為蘭陽銀行第一期
      股款之資金來源，十月十日交由淡大十一位教授於其上簽名蓋章後，統一由戊○○派駐在該籌備處工作之甲○○、子○○、林金燕、吳佳俐、方憲華、李秀
      文於資金來源說明書自有資金乙欄（繳納股款之來源）填具「第一期股款出售
      債券、第二期股款於設立許可後出售債券」，庚○○之資金來源說明書係同日
      由理律律師事務所黃福雄律師以電話向在美國之庚○○確認其係蘭陽銀行發起
      人，願授權他人代簽名，統一刻印、用印於有關蘭陽銀行之事務後（律師未向
      其提及認股金額，前一日乙○○曾以電話通知庚○○被任為發起人），請籌備
      處總幹事辛○○代為簽名蓋章。蘭陽銀行送件前，會計師劉燈發因辛○○係其
      就讀研究所時之教授，因之對其出資能力有所懷疑，乃向乙○○、辛○○追問
      淡江教授第二期款二十餘億元出售公債之來源，經乙○○、辛○○告知由戊○○負責提供，乃剖析利害關係，及日後將被稅務機關追查，現有鉅額資金投資
      銀行，何以歷年報稅未列入所得，又將來若銀行因資金問題無法成立，須負損
      害賠償責任等，建議與戊○○簽立協議書，保證資金來源合法，支付能力絕無
      問題。乙○○乃透過壬○○由黃清笛處取得合約書乙份（上書明借用名義認購
      銀行股份），並請劉燈發陪同前往戊○○處，詎乙○○向戊○○簽立合約書請
      求時，為其所拒，並稱全部以出售公債當資金來源一切合法，如簽立合約書，
      更足以證明其係幕後金主，雖經乙○○請會計師說明，亦不願簽立，且怒責會
      計師刁難，究係代表蘭陽銀行抑或是代表國稅局立場。以上經過情形，乙○○
      曾向己○○說明。七十九年十月十二日蘭陽銀行繳交股款二十億八百萬元，趕
      在收件截止日送往財政部審核。
    (2)七十九年十一月底，戊○○因見國華人壽股份有限公司股票（以下分別簡稱國
      華人壽公司、及國華人壽股票）價值甚高，每股達千元以上，遠景可期，又七
      十九年度將每股（面額十元）配息七十元，有淨利三億五千萬元股利可圖，亟
      欲將華隆股份有限公司（以下簡稱華隆公司）擁有之國華人壽股票轉讓至戊○○名下，且因恐蘭陽銀行資金來源全部出售公債（第一期款二十億元已有七億
      九千萬元係出售公債），引起主管機關懷疑，乃欲以出售股票當資金來源，故
      一面為隱瞞他人耳目，以圖利自己，另則為製造蘭陽銀行資金來源證明，乃與
      其弟即華隆公司負責人翁有銘（原審法院通緝中）共同謀議，明知庚○○、癸○○並未向華隆公司購買國華人壽股票五百萬股，係戊○○冒用二人名義購買
      股票予自己，卻由翁有銘於十二月三日常務董事會議，提出華隆公司將以每股
      一百二十元出售國華人壽股票五百萬股予庚○○、癸○○，未經討論即無條件
      通過，將價值每股一千元以上之股票高價低賣，圖利戊○○，致生損害於華隆
      公司。七十九年十二月六日戊○○要求淡大十一位教授，在國華證券股份有限
      公司開戶，為其等所拒。同年月十日，戊○○在一品大廈其私人招待所宴請乙○○、辛○○、癸○○、黃志文、壬○○、陳淼勝、李德昭、林光勇、曾振遠
      、王紀鯤、何德仁，藉詞公債不足，無法全部以出售公債為資金來源，否則財
      政部如要求同時查看，露出破綻，須以股票當資金來源，請彼等在國華證券股
      份有限公司開戶，並於翌日派員前往淡江大學辦理開戶手續，請其等填具開戶
      印鑑卡、圖章則事後由戊○○手下人員統一代刻，惟辛○○以不願被利用名義
      購買股票，癸○○以前曾涉案，不願曝光，李德昭則以其另有稅務問題等私人
      理由拒絕開戶與刻圖章，庚○○則人在國外亦未開戶。
    (3)七十九年十二月十四日，戊○○乃依其與翁有銘之謀議，指派甲○○賣公債買
      國華人壽股票，甲○○將盜刻之庚○○、癸○○圖章及其參與蘭陽銀行籌備工
      作時所取得之兩人身份證影本交付不知情之陳福成，持戊○○所有價值五億九
      千六百四十萬元之七十七甲一期中央公債，前往中華證券公司，冒用庚○○、
      癸○○名義出售（當日即由華隆公司買入五億七千二百三十八萬五千四百十三
      元），使不知情中華證券公司人員製作不實之原始會計憑證－買進報告單，盜
      蓋庚○○、癸○○圖章於其上，取得中華證券公司開立之第一商業銀行中山分
      行0000000－000號支票七張，並盜蓋癸○○、庚○○圖章背書轉讓
      後，向華隆公司換購國華人壽五百萬股股票，使不知情之華隆公司人員製作庚○○、癸○○購股之不實商業會計之原始內部憑證－收款通知書，進而交會計
      人員製作收入傳票登帳，翌日不知情之陳福成受甲○○之託，又持戊○○所有
      七十七甲一期中央公債三百六十一萬七千八百八十八元，冒用庚○○、癸○○
      名義在中華證券公司出售，使不知情之中華證券公司人員盜蓋癸○○、庚○○
      印章於所製作之會計原始憑證買進報告單，取得中華證券公司所簽立之支票，
      冒用兩人名義，盜蓋圖章背後，並填具證券交易稅一般代繳稅款繳款書，以上
      開支票繳納稅款，同年月十七日陳福成將系爭國華人壽股票及甲○○指使不知
      情助理偽造庚○○、癸○○之國華人壽公司股東印鑑卡，持往中華證券公司，
      盜蓋印章於上開股票過戶予癸○○、庚○○，取回保管條，將股票保管在中華
      證券公司，足生損害於庚○○、癸○○。
    (4)七十九年十二月十四日，戊○○購買國華人壽公司之義新股份有限公司六二０
      萬股股票，不欲人知，又欲製作蘭陽銀行之資金證明，仍未經辛○○同意，指
      派甲○○盜刻辛○○之圖章，持戊○○所有價值四六二、二一０、０００元公
      債往中華證券公司出售（同日國華人壽亦購入公債五一０、一六九、三一六元
      ），使不知情之中華證券公司人員盜蓋辛○○圖章於其所製作之會計憑證－買
      進報告單，並將所得中華證券公司開立之同額支票盜蓋辛○○圖章背書轉讓，
      持向國華人壽換購義新公司股票六二０萬股，嗣又指使不知情之助理冒用辛○○名義，偽造辛○○之義新股份有限公司股東印鑑卡，盜蓋圖章於上開股票過
      戶後，提回戊○○辦公室保管。翌日甲○○又持戊○○所有價值二百七十九萬
      元公債，冒用辛○○名義在中華證券公司出售，使不知情之中華證券公司人員
      盜蓋辛○○圖章，製作不實之會計憑證－買進報告書，取得中華證券公司開立
      之支票，冒用辛○○名義背書，並冒其名填具證券交易稅一般代繳稅額繳款書
      ，盜蓋圖章於其上，持上開支票繳納證券交易稅，足生損害於辛○○。
    (5)八十年三月一日，因立法院質詢己○○有關庚○○購股事宜，舉國譁然，癸○○因而透過乙○○向華隆公司詢問。三月六日，戊○○私人秘書甲○○偕同特
      別助理子○○至淡大辛○○辦公室，安撫淡大教授，宣稱只要對外聲明認股蘭
      陽銀行之資金係自己所有，即無責任，一切均係合法，對癸○○質問國華人壽
      股票一事，即表示研究後第二天再談。翌日甲○○即偕同子○○再至癸○○處
      ，教唆其謊稱股票係自己購買，購股資金則係託孟祥泳、雷伯龍理財所得，並
      將癸○○帶往台北市○○○路○段六十一號八樓、四樓與雷伯龍、孟祥泳會面
      交談，交付癸○○被盜刻之圖章乙枚、股票保管條、公債影本、買賣公債明細
      表等以應付檢調機關之調查。
    (6)淡江大學有關人員因昧於戊○○之說詞，且礙於戊○○為該校董事，為助其逃
      避責任，應允與之配合。八十年三月十六日，戊○○為製作事後之證據，由子
      ○○轉交乙○○，請辛○○等十一名淡大教授填具中華證券公司公債櫃臺買賣
      開戶卡，及上已蓋有印章之確認書（確認同意此章專用於買賣債券之用，憑此
      章所用之印，本人完全負責），且要求癸○○拿取甲○○盜刻交其保管之圖章
      蓋用，壬○○等人填妥債券櫃臺買賣開戶卡及確認書後，因確認書不妥，要求
      乙○○勿轉交子○○，辛○○因見確認書上章非自己所有，未簽名即將之撕毀
      ，癸○○亦將之撕毀。又本案爆發後乙○○與壬○○曾前往戊○○辦公室詢問
      蘭陽銀行資金究竟，戊○○始命甲○○、子○○取出七十九年底甲○○要其私
      人會計陳貴美騰寫，上有「國華證券」字體之附件四乙紙，說明第二期股款規
      劃情形，始知辛○○亦被冒名購買義新股份有限公司六百二十萬股股票，癸○○被約談後，乙○○因恐戊○○工作人員代淡大八名教授所刻之國華證券公司
      開戶印鑑章作其他用途，以電話向子○○要回，子○○派保全人員交還林光男
      、乙○○、王紀鯤、曾振遠、何德仁、陳淼勝圖章外，尚交給辛○○被盜刻之
      圖章乙枚等情，因認被告戊○○、甲○○共同涉有刑法第三百四十二條第一項
      、第二百十六條、第二百十條、第二百十七條第一、二項等罪嫌，戊○○另涉
      有刑法第二百十四條之罪嫌。
（二）按犯罪事實應依證據認定之，無證據不得推定其犯罪事實，刑事訴訟法第一百
      五十四條定有明文；又認定犯罪事實所憑之證據，雖不以直接證據為限，間接
      證據亦包括在內，然而無論直接或間接證據，其為訴訟上之證明，須於通常一
      般之人均不致有所懷疑，而得確信其為真實之程度者，始得據為有罪之認定，
      倘其證明尚未達到此一程度，而有合理之懷疑存在時，事實審法院在心證上無
      從為有罪之確信，自應為無罪之判決（參見最高法院七十六年度台上字第四九
      八六號判例意旨）。
（三）公訴意旨對犯罪事實之敘述雖然冗長，經歸納其重點，僅為被告戊○○、甲○○利用申請設立蘭陽銀行，使用淡江大學人員庚○○、癸○○、辛○○名義擔
      任發起人，並以彼等名義買賣公債、股票，製造認股資金來源證明之機會，偽
      造庚○○、癸○○、辛○○名義之文書辦理相關手續及買賣公債、股票，同時
      將華隆公司所有之國華人壽股票以低價買進而已，合先敘明。
（四）關於買賣國華人壽股票部分
    (1)訊據被告戊○○、甲○○對前開以庚○○、癸○○、辛○○等人名義出售公債
      、買進股票等事實經過，固均坦承不諱，惟堅決否認有偽造印章、偽造文書、
      及背信等犯行，辯稱：翁有銘負責之華隆公司因轉投資超過法定限制，依據財
      政部證券管理委員會（以下簡稱財政部證管會）及會計師之要求及建議，必須
      出賣國華人壽股票以求適法，而其又受蘭陽銀行發起人庚○○、癸○○等人所
      託代為出具資金證明所需，而囑命私人秘書甲○○以庚○○、癸○○二人為買
      受人，與華隆公司董事長翁有銘議價以一股一百二十元議價成交，並依法繳稅
      ，辦理過戶手續，當時股市行情低迷，一百二十元已屬偏高之成交價格，華隆
      公司出售此五百萬股獲利達四億二千餘萬元，且一切交易均經翁有銘提交董事
      會決議通過，依法向證管會申報轉讓，向證管會報備議價情形，登報公告及繳
      付證券交易稅。此項交易亦經八十年五月十三日華隆公司股東會出席股東數百
      分之九十九以上股東認價格允當而予追認，並無違背委託任務而使華隆公司受
      有損害，且證管會所頒「股票承購價格訂定使用財務資料注意事項」通常適用
      於已核准上市或上櫃而初次承銷時之股票，而國華人壽股票尚未經核准上市、
      上櫃，不適用該注意事項估算股票價格等語。
    (2)被告戊○○、甲○○利用庚○○、癸○○名義（本件不能證明被告二人係以偽
      造文書方式、冒用庚○○、癸○○名義買進國華人壽股票，理由詳見後述），
      以每股一百二十元之價格，買進華隆公司所持有之國華人壽股票五百萬股等事
      實，業為被告二人供承不諱，並有華隆公司常務董事會議紀錄、證券交易稅一
      般代徵稅額繳款書、收款通知書、國華人壽股票、股票保管條、中華證券公司
      買進報告書、及支票等影本可稽，事實經過固屬明確。公訴人認被告等係將價
      值在每股一千元以上之國華人壽股票，以一百二十元之低價買進，因認被告等
      涉有背信罪責，被告等則以七十九年十二月間之行情每股一百二十元已屬偏高
      等語置辯，故本案所應審究之重點，厥為公訴人指稱國華人壽股票每股價值一
      千元以上乙節有無具體事證可資證明？七十九年十二月間該股票之所謂「合理
      交易價格」究竟如何？以及有無確切證據足以證明被告等係以顯不相當之低價
      買進該等股票而已。
    (3)公訴人認國華人壽股票每股價值為一千元以上，係以該股票由國華證券公司輔
      導上市中，依財政部證管會所頒「股票承銷價額訂定使用財務資料注意事項」
      （下簡稱「股票承銷價格注意事項」）計價應屬合理，經以證管會之資料參酌
      上開注意事項請證管會第一科科長杜惠娟計算，又參照財政部臺北市國稅局未
      上市股票轉讓證券交易查核要點之增值利率還原法，系爭股票之價格應在一千
      元以上，又國華人壽公司之股票，依照系爭股票交易日之公司資產實際價值，
      而非公司原始取得成本計算，其真正之淨值亦遠高於一百二十元等，為其論據
      。
    (4)查案發當時，國華人壽公司股票係未經核准公開上市、上櫃或辦理初次承銷之
      公司股票，業經財政部證管會多次函敘甚明。次查財政部證管會早於八十年五
      月八日即以（八０）台財證(一)字第五五００六號函覆臺灣台北地方法院檢察署
      表示：「二、所囑根據本會頒佈『股票承銷價格訂定使用財務資料注意事項』
      計算國華人壽保險股份有限公司股票七十九年十二月若承銷，其合理價格上、
      下限乙節，經查上揭注意事項通常適用於其公司股票已核准上市或上櫃而辦理
      初次承銷時，由證券承銷商本其專業及經驗選擇營運、營收、資本、資產相當
      之採樣公司，蒐集及分析相關資料，參酌專家意見並衡酌過去三年及未來相關
      資訊適當調整計算後，再與發行公司共同議定後而得。承銷時再由承銷商依證
      券交易法第七十七條規定將承銷契約報本會備查。三、本案國華人壽保險股份
      有限公司尚未經核准其上市、上櫃或對外公開承銷；與前述之情形不同，且影
      響股價因素甚多，實務上，未上市或上櫃公司股票之實際價格亦應由買賣雙方
      議價決定，且依現行法令尚無由本會予以核算之規定。甚者如必須適用前揭注
      意事項計算價格時，似亦宜洽請客觀公正之證券商及相關證券專家會同核計並
      據以表示意見。」（原審三卷第二四九至二五０頁），另該會於八十一年二月
      十九日以（八一）台財證(一)字第五００七三號函覆臺灣高等法院檢察署時，除
      重申前開意旨外，並於理由三中說明「如非屬股票公開銷售，則其價格係由買
      賣雙方經合理議價後而決定。」，亦有該函件影本足憑（原審三卷、第二五一
      頁正、反面）。又財政部證管會八十三年十一月二十三日（八三）台財證(一)字
      第四六八四五號函覆本院前審時，亦再度表明「本案國華人壽公司於七十九年
      十一月、十二月間，其股票尚未經核准其上市、上櫃，其市場合理價格似宜參
      酌其相近時期之非關係人間買賣價格而決定。如無客觀合理之交易價格可資參
      考，似宜由法院洽請客觀公正、超然獨立之證券分析專家、學者或證券專業機
      構為之。」等情（上更一字第二卷、第一九０頁）。而證人即財政部證管會第
      一組科長杜惠娟於八十年五月九日偵查中亦證稱：國華人壽股票未上市，未上
      市就沒一定之交易價格等語，證人即證管會承辦人員張麗貞於原審中亦證稱：
      未上市未上櫃公司之股價係由專家來議定，而買賣價格是由雙方來決定，要說
      價格是否合理則不一定，實務上通常未上市未上櫃價格由買賣雙方決定，是否
      合理則不知」等語（原審卷八十一年八月三十一日筆錄）。由上述財政部證管
      會多次函件所述、及證人杜惠娟、張麗貞之證言，可知未上市、未上櫃公司股
      票之交易價格，並無一定合理、客觀標準可資判斷，實際上僅係由買賣雙方自
      行衡量商議決定，至於財政部證管會頒佈之「股票承購價格注意事項」，僅係
      供經核准上市、上櫃之公司初次辦理承銷時之參考計算標準，國華人壽股票既
      非經核准上市、上櫃而欲初次辦理承銷，並不能適用上開「股票承購價格注意
      事項」作為判斷其股票合理交易價格之依據，已彰彰明甚。公訴人依據上開「
      股票承購價格注意事項」等相關資料計算認為國華人壽股票每股價值為一千元
      以上乙節，即顯屬無據，要無可採，更不能作為不利於被告之證據。
    (5)原審法院依據財政部證管會提供之名單，向臺灣證券交易所股份有限公司、臺
      北市證券商業同業公會、及多家證券交易商及金融機構查詢七十九年十二月十
      四日國華人壽股票之合理買賣價格，據交通銀行、中國信託投資股份有限公司
      、大華證券股份有限公司、臺灣證券交易所股份有限公司、臺北市證券商業同
      業公會、金鼎證券股份有限公司、華僑信託投資股份有限公司、台證綜合證券
      股份有限公司，均因國華人壽股票未在集中交易市場買賣、亦無具體成交價格
      資料、及未上市股票價格之合理性無標準計算方式，而無法就國華人壽股票之
      合理買賣價格表示意見（原審二卷第一七二頁、第二０三頁、第二三四頁、第
      二八五頁、第三０八頁、第三六八頁、第三六九頁、第四二三頁）。唯有建弘
      證券股份有限公司（下稱建弘證券公司）及統一綜合證券股份有限公司（下稱
      統一證券公司）先後函覆原審，其中：建弘證券公司函覆稱：「理論價格依不
      同公式，不同採樣，其結果差異甚大，其中以證管會所示試算承銷價格參考公
      式經修正後所計算之承銷參考價格每股一、三五七元及一、三三五元，與以國
      華人壽過去四年平均本益比打六折計算之還原股價每股一、四Ｏ五元較為相近
      ，也較具參考價值。因國華人壽尚未申請上市，依日本習慣交易參考價格通常
      以承銷參考價再打五折至七折。另七十九年底國華人壽交易時，股市已大幅下
      跌，國華人壽在七十九年底之實際本益比已降到五Ｏ左右，約僅其過去四年平
      均本益比之六折，故上述所計算之參考價宜打五折至七折較為合理」等情（原
      審二卷、第二六五至二七二頁）；統一證券公司八十一年四月六日統證（八十
      一）管字第００一六號函及所附之由該公司經研部副理柯永輝出具之分析報告
      （原審三卷、第十三至十五頁），表示依據市場慣用之股價評價參考公式，取
      樣國壽、開發、高企、興票四家上市公司股價為基準，據以評估國華人壽股票
      之合理價格約在六五七‧一二元左右。然查：
    建弘證券公司已經表示係依照財政部證管會之試算承銷價格公式計算，而統一
      證券公司該函亦同時說明「二、設取樣標準或評價公式採用不同，所估算結果
      當有差異。三、附表估算為『應屬合理價格』，非『市場買賣價格』，因影響
      交易心理之價格因素無法透由參考數據予以客觀評斷。」。故由建弘證券公司
      及統一證券公司關於估算方法之說明可知，該二家證券公司皆係以財政部證管
      會所頒「股票承銷價格注意事項」作為計算準據所計算出之承銷參考價格，再
      以國華人壽公司近年平均本益比打折之方式為準，並非以相近時期之非關係人
      間買賣價格而定，揆諸前揭說明，該二家公司所採用之計算方式，能否作為國
      華人壽股票合理交易價格之認定標準，已有疑義。
    建弘證券公司另於八十一年三月四日（八一）建證承字第０四五號函覆原審法
      院補充說明略以：「二、茲就前函未盡事宜補充說明如次：(一)有關前函以財政
      部證券管理委員會所頒『股票承銷價格訂定使用財務資料注意事項』（以下簡
      稱『注意事項』）計算承銷參考價乙節：按，前揭證管會頒佈之『注意事項』
      ，其主要精神係規範有價證券『承銷』時，承銷價格訂定之應注意事項。易言
      之，若非經由承銷方式處分有價證券者，應無前揭『注意事項』之適用。次按
      ，證券交易法第十條規定：『本法所稱承銷，謂依約定包銷或代銷發行有價證
      券之行為。』。再按，證交法第七十一條第一項規定：『證券承銷商包銷有價
      證券，於承銷契約所訂定之承銷期間屆滿後，對於約定包銷之有價證券，未能
      全數銷售者，其剩餘數額之有價證券，應自行認購之。』。末按，證交法第七
      十二條規定；『證券承銷商代銷有價證券，於承銷契約所訂定之承銷期間屆滿
      後，對於約定代銷之有價證券，未能全數銷售者，其剩餘數額之有價證券，得
      退還發行人。』。綜上所述，就『注意事項』主要精神與證交法文意觀之，貴
      院來函所詢國華人壽保險公司之合理賣賣價格乙節，並非證交法定義之承銷，
      職是之故，應無前揭『注意事項』之適用，尚祈貴院明鑑。(二)有關前函內說明
      第四段：『以上價格係依有限資料評估，與市價間並無確定關係，僅供參考。
      』乙節：按，國華人壽保險公司尚未經證管會核准其上市、上櫃或對外公開承
      銷，因此相關資訊無法有效取得。再者，影響股價因素甚多，證諸實務上未上
      市或上櫃股票之實際買賣價格實難以認定，而係由買賣雙方議價決定之，且依
      現行法令尚無依前揭『注意事項』核算之規定。」（原審二卷第三五六至三五
      七頁反面），之後建弘證券公司復以八十一年四月十日（八一）建證研字第０
      八三號函表示：「本公司八十年十一月二十六日（八０）建證研字第二三五號
      函覆貴院關於國華人壽保險公司之理論價格係由公司低層人員依『證管會所示
      計算承銷價格參考公式』所計算之承銷價格，並非由證券專家所為，其評估也
      不適用於非上市承銷之國華人壽保險公司股價，故本公司已於八十一年三月四
      日以（八一）建證承字第０四五號函覆補充說明。」等情（原審三卷、第二十
      八頁正、反面）。而統一證券公司隨後亦以八十一年四月十八日統證（八十一
      ）管字第００二五號函檢附柯永輝之說明書向原審法院表示：「三、因前附分
      析報告有如附件說明之疏失，為虞影響鈞院考量案件之判斷準確，特此具文說
      明並撤銷前函及附件之分析報告... 」，而柯永輝之說明書亦陳稱：「有關國
      華人壽保險公司之理論價格計算，根據以下幾點評估，經本人再次慎慮其周延
      性不足，實有考量商榷之必要：1.價格計算方式：係依『證管會所示計算承銷
      價格參考公式』而計算之承銷參考價，並非適用於非上市承銷之國華人壽保險
      公司股價。2.取樣基準：當初取樣之篩選係以股本、總資產、營業性質為參考
      。所選取之樣本：國壽、開發、高企、興票，仍無法合乎國華人壽保險公司於
      上述各方面之考量。3.國華人壽保險公司之七十九年股利尚未配發，然於計算
      公式中股利之還原價格部分佔百分之二十，忽略該部分計算出之價格，可能有
      相當的誤差。綜合上列幾點，前次之分析報告結論仍存有重大之誤差，既屬不
      夠周延而難期以客觀準確，本人僅聲明撤銷該份分析報告，以示負責。」等語
      （原審三卷、第四十、四十一頁）。另原審將建弘證券公司及統一證券公司最
      初之計算方式送請財政部證管會代為評鑑，據該會八十一年八月二十二日八一
      台財證（一）第六八ＯＯ四號函覆略以：「二、本會... 訂頒之『股票承銷價
      格訂定使用財務資料注意事項』，通常適用於公司股票已核准上市或上櫃而辦
      理初次承銷案件，本案國華人壽保險股份有限公司尚未申請經核准其股票上市
      或上櫃，與上揭注意事項之適用情形尚有不同，特先陳明。三、本案建弘及統
      一兩證券公司依前揭注意事項適用市場慣用公式計算之分析報告，有左列事項
      仍宜予以釐清注意：(一)建弘證券公司之分析報告部分：其所列承銷參考價計算
      公式，與市場慣用公式相較，其計算因素及權值略有更動，依前揭注意事項第
      三點規定，應充分說明其理由。(二)統一證券公司之分析報告部分：1.本案股票
      出售時間為七十九年十二月間，依前揭注意事項第三點規定，採用類似公司最
      近三年度之資料，宜以七十六－七十八年度為準。2.類似公司之本益比及股利
      率應採用剔除異常數據之連續三年平均資料（依往例如本益比超過一百者，原
      則上應予剔除）。3.所列評估公式Ａ及Ｂ，將預估股別乙項均以零計算，該項
      計算因素有無考慮，對承銷參考價之計算似有重大影響。4.餘同建弘公司分析
      報告之意見。」，亦有上開函件一紙在卷可稽（原審三卷、第二四六至二四七
      頁）。又本院前審再度將前開核算情形分向建弘證券公司及統一證券公司查詢
      結果，據建弘證券公司以八十三年九月十六日建證債字第二八一號函覆：「所
      用計算因素係遷就資料取得方便，並未做市場調查，而權值更動原因或為承辦
      人員之主觀判斷，亦無法理依據。按影響股價因素甚多，證諸實務上未上市或
      未上櫃股票之實際價格實難以認定，而係由買賣雙方基於意願與價值研判，並
      透過議價方式決定之。」（上更(一)第一卷、第一五三頁），統一證券公司亦以
      八十三年十月六日統證（八三）企字第０三五號函覆：「未在集中交易市場公
      開買賣之未上市、上櫃股票，並無每天公定之收盤價格，故所謂合理市○○○○○段期間在市場上買賣實際成交之價格，而其方式則由買賣雙方自由議價為
      之，該議價價格在國華人壽之股務代理機構或國稅局證券交易稅完稅資料均有
      紀錄可稽，建議直接洽詢該兩機構自當更為明瞭。」（上更(一)第一卷、第一五
      七頁）。綜上所述，建弘及統一兩家證券公司原先之計算方式既均係參照財政
      部證管會所頒「股票承銷價格注意事項」計算之承銷價格，不能適用於本件情
      形，且該兩家證券公司之核算結果亦未盡詳盡、客觀，不能資為國華人壽股票
      「合理交易價格」之認定標準，更不足資為不利於被告之論據。
    (6)查國華人壽公司之股票買賣過戶手續，係委由股務代理機構中華證券投資股份
      有限公司承辦，七十九年七月一日至同年十二月三十一日間，國華人壽股票共
      有十四筆交易紀錄，其中除本件由華隆公司出賣與癸○○、庚○○二筆交易外
      ，其餘與本件無利害關係之案外人李永勝於七十九年七月十二日出售予周家獻
      之成交價格為每股（下同）一百元，林榮輝於七十九年七月二十三日出售予邱
      洪彩月之成交價格為一一五‧三八元，李永勝於同年七月三十日出售予蔡正義
      之成交價格為五十元，黃福財於同年十一月九日出售予黃培淳、黃光良、黃培
      基、黃雅芥之成交價格均為二十元，楊恭隆於同年十一月十三日出售予楊丕德
      之成交價格為四十元，宋政棟於同年十二月七日出售予劉國英之成交價格為一
      百五十元，陳盛吉於同年十二月十三日出售予葉友仁之成交價格為二百元，羅
      克京於同年十二月十三日出售予彭春媛之成交價格為二百元，何運美於同年十
      二月十九日出售予莊鳳月之成交價格為一百元，均有中華證券投資股份有限公
      司八十一年二月十五日華證字第一二號函所附之證券交易稅一般代徵稅額繳款
      書、股票過戶轉讓聲請書等影本十五件在卷可稽（原審二卷第三二二至三三七
      頁）。又華隆公司董事長翁有銘於七十九年十月至十一月間，曾以每股一百二
      十元至一百五十元之價格（含股息二十一元）出售國華人壽股票，然因鉅量出
      售，買方均嫌價格太高而無法成交，復據證人吳榮建、丁○○、及黃任中分別
      到庭結證屬實（吳榮建部分見上訴字二卷、第二五五、二五六頁、上更(一)第一
      卷第五十八頁，丁○○部分見上更(一)第一卷、第一二二頁正、反面，黃任中部
      分見上更(一)第一卷、第一二四頁）。就上開國華人壽股票於相近期間內實際買
      賣之成交價格、以及曾經接洽商談之買賣價格，與本件之交易價格相比較，亦
      顯然無法證明被告等買進國華人壽股票之價格係遠低於交易行情之不相當價格
      。再查國華人壽公司至七十九年十二月三十一日之股東權益，合計為三十四億
      七千五百四十五萬六千三百九十一元，以全部股份數四千二百萬股換算，每股
      淨值為八十二‧七五元，有經眾信聯合會計師事務所查帳簽證之國華人壽公司
      資產負債表及損益表在卷可稽（偵字第五六八二號第一卷、第一三六至一三八
      頁）。七十九年十二月十六日聯合晚報所載未上市股票一週行情表（七十九年
      十二月九日至十二月十四日）登載，國華人壽股票為一百二十元至一百四十元
      ，亦有該報紙影本可供參考（被告提上更(二)證十六），亦難認被告等購買國華
      人壽之股票有以顯不相當之低價買進之情事。
    (7)公訴人另指稱被告戊○○於七十九年十一月底，因見國華人壽股票七十九年度
      將每股（面額十元）配息七十元，有三億五千萬元股利可圖，故亟欲將華隆公
      司所有之國華人壽股票轉移至名下云云。然查華隆公司係於七十九年十二月三
      日由常務董事會議決議出售國華人壽股票，被告等購買國華人壽股票之日期為
      七十九年十二月十四日，國華人壽公司係於八十年三月股東大會提案是否發放
      現金股利，議決後始定案，有國華人壽公司八十年三月之股東會議紀錄附卷可
      稽，是於七十九年十一月底，被告戊○○又如何能預知尚未發生之股東大會決
      議內容？公訴人此部分所指顯然與卷內事證不相適合，亦屬擬制推測而已。
    (8)末查與本案情節類似之嘉畜公司董事長高德義（已死亡）於七十九年一月十九
      日曾以折合每股一百二十九‧二二元之價格，將嘉畜公司持有之國華人壽股票
      二百八十萬股出售予翁德銘，經檢察官以背信罪責將翁德銘起訴，嗣後亦經本
      院八十七年度上更(一)字第二一一號刑事判決，依據財政部證管會函示「股票承
      銷價格注意事項」不能適用於未上市、未上櫃公司股票之買賣情形，另參酌調
      查所得同時期其他第三人之國華人壽股票交易價格資料，認定並無高價低買之
      情形，而判決翁德銘無罪確定，亦經本院調閱上開刑事案卷核閱屬實，並有該
      刑事判決在卷可參。
    (9)綜上所述，本件公訴人指稱國華人壽股票每股價值一千元以上乙節並無具體事
      證可資證明，建弘證券公司及統一證券公司函覆原審法院之股價價格，又係依
      據經核准上市、上櫃股票初次辦理承銷時之計價參考，不足資為判斷國華人壽
      股票「合理交易價格」之準據，而依相近時期關係人以外第三人之實際買賣交
      易價格、及曾經接洽商談但未成交之價格相互比較觀察，亦不能證明本件之成
      交價格每股一百二十元係顯不相當之低價，此外又查無其他任何確切證據足以
      證明被告等係以顯不相當之低價買進該等股票，全案顯有合理懷疑存在，此部
      分自屬不能證明被告戊○○、甲○○有背信罪責。
（五）關於偽造文書部分
    (1)被告戊○○、甲○○對於在籌備設立蘭陽銀行中，曾以庚○○、癸○○、辛○○等人名義買賣公債及國華人壽股票、義新公司股票等事實，均坦承不諱，惟
      亦均堅決否認有偽造印章、及偽造文書等犯行，辯稱：被告戊○○原欲籌設大
      新銀行，後因故取消計畫，而己○○等人欲籌設蘭陽銀行，惟本身之認股及資
      金均有不足，戊○○始允諾協助提供資金及製作資金來源證明，以供申請時財
      政部審核之用。有關蘭陽銀行發起人庚○○等人之名單及各人認股金額，均係
      由淡江大學方面之壬○○規劃編列，由子○○轉交被告甲○○，彼等即依據壬○○之規劃內容籌措資金，並以庚○○等發起人之名義出售公債作為資金來源
      證明，各該發起人對於彼等擔任蘭陽銀行之發起人、及預定之認股金額遠超過
      彼等實際出資金額等事實，均知之甚詳，嗣因第一期公債到期必須領回，須改
      以其他財產作為資金來源證明，乃邀約相關淡江大學教授餐聚，告知需以買賣
      股票作為資金來源證明，其中因辛○○、癸○○不願因購買上市股票曝光，乃
      規劃辛○○、癸○○及庚○○三人均另以買賣未上市股票方式作為資金來源證
      明，其餘同意購買上市股票諸人均在國華證券公司開戶，以買賣上市股票，而
      辛○○、癸○○之印章及身份證明文件均係由乙○○連同他人之印章一併轉交
      ，庚○○之印章亦係由庚○○交予甲○○使用，上開買賣公債及股票事宜均係
      經庚○○、辛○○、癸○○之同意及概括授權，被告並無偽造印章及偽造文書
      等犯行等語。
    (2)查蘭陽銀行籌備處總幹事辛○○於八十年四月十七日調查局初訊時供稱：「七
      十九年商業銀行設立標準公布後，宜蘭地方人士，如簡文雄（宜蘭旅北同鄉會
      總幹事）、林昭文（宜蘭旅北同鄉會理事）等人為繁榮宜蘭地方，曾與淡江大
      學前任校長己○○（亦為宜蘭旅北同鄉會理事長）商議在宜蘭設立蘭陽銀行，
      因己○○本身無暇參與設立銀行細節工作，故將籌備蘭陽銀行工作交付淡江大
      學董事會秘書乙○○處理，而乙○○又找我及淡江大學商學院院長壬○○協助
      處理籌備蘭陽銀行工作，七十九年八月十日我與乙○○、壬○○、林昭文等人
      先就設立蘭陽銀行進行發起人意願調查，經認應可募足股款後，於七十九年八
      月十日之後成立蘭陽銀行籌備處，我任總幹事，壬○○任副總幹事負責事務性
      工作，乙○○任副總幹事負責聯絡工作，黃振豐負責會計工作，黃清笛任總經
      理負責營運計畫書編寫，另華隆集團亦有意參與設立蘭陽銀行，故亦推派子○○為蘭陽銀行籌備處之籌備委員，負責籌備處與華隆集團之聯絡工作。」等語
      ；壬○○於同日供稱：「淡江大學前任校長己○○係宜蘭人，為了配合產業東
      移政策及發展宜蘭地區，與戊○○有意設立蘭陽銀行，乃於七十九年八、九月
      間由己○○指示本校主任秘書乙○○、財政副校長辛○○及我研究設立蘭陽銀
      行籌設有關事宜，並於七十九年八月間召開發起人會議，並成立籌備處，...
      」等語；乙○○於同日供稱：「七十九年八月初，本校前任校長己○○、戊○○商議籌組銀行，乃指示我研閱財政部公布之新設銀行辦法，我再找辛○○、
      壬○○二人研究，... 我們三人為籌組蘭陽銀行之事，邀集宜蘭同鄉會簡文雄
      總幹事、第一銀行專門委員黃清笛、黃永茂二人、華隆集團戊○○特別助理子
      ○○及理律律師事務所李念祖律師、王雅嫻律師等人共同商議蘭陽銀行募股、
      營業計畫書、發起人會議等事宜，作分工協調，如營業計畫書由黃清笛、黃永
      茂負責，募股由壬○○、辛○○、簡文雄、子○○等人分別負責，發起人背景
      資料之簽證由理律律師事務所負責。後來簡文雄透過宜蘭宜大證券公司董事長
      林昭文取得宜蘭地區人士入股蘭陽銀行三十多億元之承諾。」等語，另證人黃
      永茂於原審中證稱：「己○○有見過一次面，問過我能否幫他找幹部，蘭陽地
      區找他希望繁榮該地，張不內行，找我幫他找資料，翁（大銘）未找過我。」
      ，證人黃清笛證稱：「他（己○○）叫我到部長辦公室說蘭陽同鄉會董事長拜
      託他，他不熟悉銀行業務，要我幫忙，籌備期間戊○○未與我聯絡過。」等語
      （均見原審八十一年八月三十一日筆錄）；另查蘭陽銀行籌備處之人員為主任
      委員劉師誠、副主任委員庚○○、委員辛○○、乙○○、壬○○、簡文雄、子
      ○○、黃清笛、黃永茂，總幹事辛○○，副總幹事乙○○，壬○○兼負責事務
      組、出納組，癸○○負責工程規劃組，有蘭陽國際商業銀行股份有限公司籌備
      處名單可稽（原審二卷、第一六三頁），而該籌備處之主任委員、副主任委員
      、總幹事、副總幹事，及各組之負責人，均為淡江大學人士，亦據證人乙○○
      於本院調查時證述在卷（上更(二)第二卷、第三一三頁）。由此可見蘭陽銀行之
      籌設係因己○○受宜蘭地區人士之請託而倡議主導，並指示淡江大學人員負責
      規劃籌備作業，被告戊○○辯稱其僅係協助提供資金等情，應堪採信。
    (3)次查蘭陽銀行之發起人計有乙○○、壬○○、辛○○、癸○○、李德昭、何德
      仁、黃志文、曾振遠、王紀鯤、林光男、陳淼聖、及庚○○等十二人，其中乙○○認股三億一千萬元、壬○○認股三億五千萬元、李德昭認股二億二千萬元
      （實際認股二十萬元）、林光男認股二億五千萬元（實際認股一百萬元）、陳
      淼勝認股一億五千萬元（實際認股二十萬元）、癸○○認股三億五千萬元（實
      際認股一百萬元）、曾振遠認股一億七千萬元、辛○○認股四億五千萬元、何
      德仁認股一億六千萬元、黃志文認股二億六千萬元、王紀鯤認股一億八千萬元
      ，另庚○○認股四億四千八百十四萬元，有發起人資金來源說明表十二紙可稽
      ，並經證人即淡江大學教授壬○○、乙○○等十一人供認在卷。而證人壬○○
      於調查局中供稱：「... 經戊○○提出解決辦法，由乙○○主任秘書經當事人
      同意提出辛○○、癸○○、李德昭、何德仁、黃志文、曾振遠、王紀鯤、林光
      男、陳淼聖、乙○○本人及我計十一人，另庚○○係如何提出，有無經本人同
      意我不清楚，上述十二人，每人增大認股三、四億不等，以填補宜蘭地區人士
      臨時不認股之差額...。」，「（發起人人選）據我所知係由乙○○經當事人
      同意後提出。」，「發起人必須填具聲明書、認股書、資金來源說明書等表格
      並附上身份證影本、戶籍謄本等，除庚○○部分由乙○○經手我不清楚外，其
      餘均係由本人填具後提出。」（偵字第五六八二號第四卷、第四頁反面、第五
      頁、第六頁），在偵查中亦供稱：「（戊○○事前有無說明，會設計這種買股
      票記錄以便說明發起人財力？）在送件以前就有跟我們提過這種方式，送件以
      後叫我們在國華（證券公司）開戶...。」，在原審中證稱：「... 十一名教
      授是乙○○提供的，當時有跟他們說明保證都以公債，一切都合法，送件後告
      訴我說公債不足用股票，並要我們開戶，我們研究後認為不妥，... 後來翁先
      生請吃飯時說明第二期資金證明必須這麼做，有些人同意，有些人不同意，所
      有發起人都授權籌備處代刻印章使用。」等語（原審二卷第二十一頁反面、第
      二十二頁）。證人乙○○在調查局中供稱：「我、辛○○、壬○○三人商議再
      提供淡江大學八名主管如陳淼勝... 等八人，連同庚○○，一共十二人，承擔
      前述宜蘭地區人士退出之三十多億元部分。」，「這些認股數我們都是在簽立
      發起人資金來源說明書才知道的。」等語（偵字第五六八二號第四卷、第三十
      三頁反面、第三十四頁、第三十五頁），另證人乙○○對於發起人名單係其交
      予子○○，資金財務方面均係由被告戊○○方面負責，及同意被告戊○○以買
      賣公債及股票方式作為資金來源證明等情，亦均供述不諱（同上偵查卷第三十
      八頁、第七十二頁反面、原審二卷第十一頁、第二十三頁、第六十九頁反）。
      證人辛○○於偵、審中亦分別證稱：「我、乙○○、壬○○提出十一人名單，
      交給子○○以供作為蘭陽銀行發起人」，及「我們只負責文書，財務不用我們
      管，我們分工。」等語（同上偵查卷第四頁反面、原審二卷第四四七頁反面）
      。又壬○○曾將發起人之名單及認股金額填寫編列，經由乙○○交由子○○轉
      交被告甲○○憑以辦理，亦有壬○○書寫之字條及信封可稽（原審二卷、第三
      十七頁），壬○○對該規劃有發起人名單及認股金額之字條，係其書寫交予子
      ○○等情，亦不諱言（原審二卷第二十四頁），並經證人子○○、乙○○分別
      供明（原審案卷第六十八頁、第二二八頁、四四六頁、上更二字第二卷第三０
      六頁、第三一二頁）。另查有關蘭陽銀行各發起人，均由理律律師事務所之黃
      福雄律師當面確認身份親自簽署、或係提出印鑑證明經核對與印鑑相符，始予
      以簽證，而該等擔任發起人之必要文件上均載有發起人之認股金額，關於庚○○部分則係透過乙○○聯絡，由黃福雄在電話中直接與庚○○聯絡，確認其身
      份資料、願意擔任蘭陽銀行之發起人、並授權在申請文件上代為簽名蓋章後，
      始予以簽證等情，亦經證人黃福雄證述綦詳（原審二卷第七十八至七十九頁）
      ，復經乙○○、辛○○證述一致（同上偵查卷、第五十九頁反面、第七十頁反
      面）。而證人庚○○對曾在電話中與黃福雄確認擔任發起人乙節，亦坦承在卷
      （上訴字二卷第四十一頁、第四十五頁）。按庚○○、辛○○、癸○○均同意
      擔任蘭陽銀行之發起人，且知悉須簽署資金來源證明書等申請文件，辛○○、
      癸○○並明知彼等擔任發起人部分之認股金額，庚○○部分雖未明確告知認股
      金額，然擔任銀行之發起人勢必參加認股，亦為一般人所明知，以庚○○當時
      擔任淡江大學副校長之學經歷背景猶不能諉稱不知，而彼等實際或未出資，或
      僅認股一百萬元（癸○○），與認股之金額差距極為懸殊，則彼等於同意擔任
      發起人時，顯然均已同意由被告戊○○代為籌措資金，並概括授權以彼等名義
      取得資金來源證明及製作相關證明文件，已彰彰明甚。
    (4)另參諸第一期資金來源部分，係由被告戊○○指示被告甲○○以辛○○名義出
      售公債二千五百萬元、壬○○部分二千四百萬元、乙○○部分二千萬元、陳淼
      勝部分一千萬元、林光男部分一千七百萬元、李德昭部分一千五百萬元、癸○○部分二千四百萬元、曾振遠部分一千萬元、何德仁部分一千萬元、王紀鯤部
      分一千二百萬元、庚○○部分二億四千七百七十一萬七千九百零二元，有發起
      人資金來源說明表、中華證券公司櫃臺買進報告書等可考，而辛○○、癸○○
      、庚○○對此部分並未爭執（庚○○在偵查中之答辯狀及信函僅否認知悉買進
      國華人壽股票部分），證人己○○於偵查中，經檢察官訊以：「你說你同意庚○○當發起人，他認股資金哪裡來？」時，亦供稱：「我認為如果金額不大，
      他可以有能力出，乙○○有告訴我，資金由華隆統一籌畫。」，「我只知道他
      （指戊○○）去籌畫，但我沒有問他。我問乙○○，他說最後認股所剩的歸庚○○名下。」，及「蘭陽銀行二億多元是用公債... 」等語（偵字第五六八二
      號第四卷、第二三０頁反面至二三一頁），可見己○○對於庚○○擔任蘭陽銀
      行之發起人，及以庚○○名義購買公債籌措資金及資金來源證明等情，亦早已
      知情並同意。此外證人乙○○在偵查中另證稱：「他（庚○○）一開始要籌設
      銀行時，就被推出來當副董事長，己○○沒有辦法出來，由他代表。」等語（
      同上偵查四卷、第六十頁），更可證明庚○○係以代表己○○之地位擔任發起
      人。由上述情節亦可資為辛○○、癸○○、及庚○○均曾授權被告戊○○以出
      售公債方式作為資金來源證明之論據，況且庚○○該段期間均在國外，顯然無
      法親自配合辦理相關手續，由此亦可見其應有授權被告等代為製作相關文件完
      成必要手續之意思。第查乙○○於七十九年十一月十六日將蘭陽銀行申請案之
      費用及收支情形列表，並表明後續工作最急要者事項為：發起人資金來源合
      法性及其證明。公開招募股金籌備事項。國外銀行合作之承諾書。銀行
      自動化之籌畫、模擬及測試等事宜。連同發起人規劃名單初稿、發起人數股數
      及繳納金額統計表，轉請子○○交予被告戊○○，有乙○○書寫之便箋及統計
      表等資料可憑（原審二卷第八十四頁、八十五至八十七頁），由此亦可徵擔任
      發起人之淡江大學諸人，包括辛○○、癸○○在內，均有授權被告戊○○辦理
      提供資金及取得資金來源證明之相關事宜甚明，否則乙○○何須要求被告戊○○處理發起人資金來源證明事宜。
    (5)被告戊○○在出售公債作為第一期資金來源證明後，擬改以買賣股票方式作為
      資金來源證明，並於七十九年十二月十日邀集淡江大學之發起人乙○○、壬○○、辛○○、癸○○、李德昭、何德仁、黃志文、曾振遠、王紀鯤、林光男、
      陳淼聖等十一人餐聚說明，其中除辛○○、癸○○不願購買公開上市股票曝光
      ，李德昭另因故未應允開戶購買股票外，其餘乙○○、壬○○等八人均同意以
      此方式作為資金來源證明，故改為規劃辛○○、癸○○、及庚○○三人均買賣
      未上市、上櫃之國華人壽股票及義新公司股票，其餘乙○○等八人則在國華證
      券公司開戶，並統一刻印章作為開戶及辦理股票買賣手續之用，之後並依據被
      告戊○○之規劃，相繼以乙○○名義買進嘉畜公司股票一百九十四萬五千股、
      民興紡織公司股票一百九十八萬九千股、華隆公司股票九十四萬一千股、以黃
      志文名義買進民興紡織公司股票二百零陸萬五千股、嘉畜公司股票五十二萬七
      千股、以曾振遠名義買進民興紡織公司股票一百四十萬股等情，業據壬○○、
      乙○○、陳淼聖、曾振遠、林光男等人所不諱言，乙○○在偵查中並曾明確供
      稱：「我們提到辛○○、癸○○、庚○○、李德昭四個人不要曝光，所以不要
      開戶，要求他（指戊○○）另外規劃，他答應，並保證我們其他的人只買進不
      賣出，額度到蘭陽銀行認股額度為止。」（偵字第五六八二號第四卷、第七十
      二頁反面至七十三頁），並有在乙○○處扣押之規劃表乙紙，及相關之國華證
      券公司開戶資料及股票買賣資料足憑。由上開事實經過及證人乙○○之證言可
      知，辛○○、癸○○、及庚○○三人未購買上市股票，而改以購買未上市股票
      方式作為資金來源證明，實係出於淡江大學方面人士之要求，而辛○○、癸○○僅係不同意以開戶購買上市股票方式作為資金來源證明，並未拒絕以購買未
      上市股票等其他方式作為資金來源證明，而庚○○部分係因淡江大學參與規劃
      人士基於其與己○○及淡江大學之密切關係，而一併商議規劃以購買未上市股
      票方式作為資金來源證明，故被告戊○○、甲○○始有將辛○○、癸○○、及
      庚○○另行規劃為購買國華人壽股票及義新公司股票之舉。況查癸○○雖否認
      授權購買國華人壽股票云云，然查癸○○於調查站訊問時並未否認購買國華人
      壽股票之事實，並供稱係經由孟祥泳出售中央公債購買國華人壽股票等語（偵
      字第五六八二號卷、第一六三頁正、面），設若其果真對於購買國華人壽股票
      之事並不知情亦未授權，何以當時不供出實情，反而另行陳述係自行購買？又
      其如何能知悉係以出售公債所得購買國華人壽股票？又原審法院八十年八月二
      十六日審理時，經提示國華人壽股票之保管條、買進報告書、印章、繳款書等
      供癸○○辨認，並訊問是否同意買賣國華人壽股票時，癸○○答稱：「是看他
      面子才這麼做。」，「應該是勉為其難的同意吧。」（原審二卷第七頁反面）
      ，由此亦徵癸○○當時本意固然不願再以購買股票之方式製造金資來源證明，
      但仍因礙於情面而勉強同意，則被告等以癸○○名義購買國華人壽股票並製作
      相關文件完成交易手續，自係已獲得癸○○之授權，要不能以癸○○事後反悔
      之詞，作為不利於被告之證據。另辛○○、庚○○或雖未明確表示同意購買上
      開股票，惟彼等原先既已同意並授權由被告戊○○提供資金及資金來源證明，
      復未明確指示買賣債券之種類、金額等具體方式，自係以設立蘭陽銀行為目的
      概括授權被告戊○○以彼等名義為相關之經濟活動以取得資金來源證明，而被
      告戊○○、甲○○以庚○○、癸○○、辛○○名義買進公債及股票既然又係作
      為蘭陽銀行發起人之資金來源證明之用，即使未就購買何種股票、及購買金額
      等細節，個別告知或徵求渠等之同意，惟就全部情節綜合觀察，仍應屬以達成
      設立蘭陽銀行為目的之概括授權範圍內之行為，則被告二人所為，自無偽造文
      書及行使偽造文書等刑責可言。至於癸○○、辛○○、庚○○、及證人己○○
      嗣後否認上情，既均與前述之諸多事證不相吻合，難認與事實相符，無非係因
      本案經披露後，引起社會矚目，而以彼等之身分、地位，恐遭不利影響，而所
      為之推諉之詞，自均不足資為不利於被告二人之論據。
    (6)辛○○、癸○○、庚○○雖均否認交付印章、或授權被告使用印章買賣股票，
      而證人乙○○於偵查中亦否認曾交付辛○○、癸○○之印章，證人子○○最初
      亦否認拿取辛○○、癸○○之印章交予甲○○等情。惟查乙○○、壬○○等發
      起人在最初籌設蘭陽銀行時，均曾授權理律律師事務所刻印使用等情，業據證
      人壬○○、乙○○等多人分別供承不諱。證人子○○在偵查中雖否認向乙○○
      取得癸○○及其他發起人之印章，惟關於辛○○之印章則證稱係自乙○○處取
      得等語綦詳（偵字第五六八二號第五卷、第三二三頁），嗣於原審中亦多次證
      稱：其他之印章係經甲○○囑咐，自乙○○處整包取得，每次用完即交還等語
      （原審二卷第四三六頁反面、第四三七頁、第四四０頁、第四四四頁、上訴字
      二卷第二八三、二八四頁），於本院此次更審調查時亦證稱：其去乙○○處拿
      辛○○等淡大教授之身分證、印章，準備買賣國華人壽等股票之用（上更二字
      第二卷、第三０六頁），另證人乙○○在原審中亦證稱：要做資金證明才集體
      刻章，但不包括辛○○之印章等語（原審二卷第四三七頁反面），由乙○○之
      上開證言可知，各該發起人除庚○○、辛○○之外，確曾集體刻印章作為資金
      來源證明使用；而各該發起人之資金來源證明既均係授權被告戊○○以買賣公
      債、上市股票、及未上市股票等方式取得，則乙○○等發起人集體刻印章之目
      的當然係交予被告戊○○、甲○○作為買賣公債、股票所使用，否則如何達成
      取得資金來源證明之目的？故證人子○○關於其係自乙○○處取得印章交付被
      告甲○○使用部分之證言，應堪採信；至於子○○、乙○○在偵查初始不敢承
      認該事，顯係因該案當時喧騰一時，且癸○○於案發後案情尚未明朗之時即遭
      檢察官羈押（偵字第五六八二號第一卷、第三三九頁），彼等均恐本身參與部
      分遭受波及，不敢盡吐實情所致，已不足資為不利於被告等之論據。又乙○○
      僅陳稱辛○○之印章並非集體所刻，並未將癸○○之印章排除在外，則癸○○
      之印章亦應係為辦理資金證明一併刻用，並由乙○○一併經由子○○交予被告
      甲○○使用，始合情理，被告等顯無偽造印章之問題。況且乙○○於案發後已
      自被告甲○○處取回印章等物，業據乙○○供明在卷，而偵查中於癸○○住處
      亦搜索得有關國華人壽股票買賣過戶文件及印章，果該印章非癸○○經乙○○
      轉來使用，癸○○豈有於事後予以收回印章之理，是癸○○印章係經合法授權
      下所為，應無疑義；至於癸○○之印章究竟係由淡江大學方面（即籌備處）統
      一刻印，抑或係委由華隆集團統一刻印，均已無礙於前開論斷。關於辛○○之
      印章部分是否乙○○交付子○○乙節，雖經二人對質後仍各執一詞（原審二卷
      第四三六至四三七頁），辛○○亦始終否認其事，惟查扣案經辛○○指稱係偽
      造之印章乙枚，係外觀陳舊之舊章，業經原審法院載明，證人乙○○亦證稱：
      該枚辛○○之印章很舊等語（原審第二卷、第四三七頁），而本案係七十九年
      十月間規劃完成發起人名單及認股金額，及第一期資金來源證明，至七十九年
      十二月初欲改以買賣股票方式作為後續資金來源證明，被告戊○○於同年十二
      月十日邀集全體發起人（庚○○除外）餐聚商議其事，事後於同年十二月十四
      日以辛○○名義買進義新公司股票，則設若被告二人果真係以偽造辛○○印章
      之方式冒用其名義辦理買賣手續，則亦應係在七十九年十二月間始產生犯罪決
      意，則所偽造之印章於八十年三月間遭查扣時，距離偽造時間未久，該印章又
      未曾做其他用途，由外觀應可明顯辨別係新刻用未久之印章，而扣案之該印章
      既然已屬陳舊之印章，可見已非被告等所偽造，雖辛○○、乙○○二人均否認
      交付該印章與被告使用，仍顯然無法證明該枚辛○○之印章係出自被告等所偽
      造。至於以庚○○名義買賣公債及買進國華人壽股票所使用之印章，業據被告
      甲○○堅稱係庚○○出國前即七十九年五、六月間交付使用者，事後業已交還
      庚○○等情，而證人庚○○於本院前審到庭作證時，雖否認知悉購買公債及股
      票之事，並陳稱出售公債得款之支票背書印章非其所蓋用等語，然始終未否認
      該印文之真正（上訴字第二卷、第四十一至四十二頁反面），由此似已可見被
      告等買賣公債及股票所使用庚○○之印章並非出於偽造，否則衡情庚○○應無
      僅否認該印文係其蓋用，而未同時表示該印文及印章非其所有之可能。又被告
      甲○○供稱庚○○曾多次交付印章委託其代辦事項使用，並於原審中提出其仍
      保管之庚○○印章乙枚附卷（原審一卷第二三八頁之證物袋內），庚○○對其
      曾交付印章予被告戊○○及甲○○，委託其代為辦理世華銀行證券部開戶之股
      票買賣交割手續、及臺灣塑膠工業股份有限公司之股票轉讓及領取增資配股等
      情，亦坦承不諱（見偵字第五六八二號第六卷、第一七八、一七九頁，致承辦
      檢察官之信函；及上訴字第二卷、第四十二頁），另原審法院將被告甲○○提
      出之該枚印章之印文送請臺灣塑膠工業股份有限公司比對結果，與庚○○在台
      灣塑膠公司之股東印鑑卡相符，該印鑑之原始啟用日期為七十九年七月九日，
      該印鑑共使用二十一次，分別為七十九年七月九日股票受讓十次，八十年三月
      四日股票出讓十次及領取增資配股一次，有臺灣塑膠公司八十年九月四日（八
      ０）台塑財字第０一七六號函及所附之股東印鑑卡、增資股票領據、股票轉讓
      過戶通知書等影本可考（原審一卷第二八一頁至三０三頁），由此可證在案發
      前後，庚○○確有交付印章委託被告甲○○使用之情形，亦可見庚○○與被告
      戊○○、甲○○間之關係並非泛泛，再者被告甲○○在案發時既仍另持有庚○○之印章，衡情亦無另行偽造庚○○印章使用之必要，故被告甲○○辯稱該枚
      印章係庚○○所交付，其均係按照庚○○交付印章個別授權目的及範圍使用乙
      節，自非全然無據。再查庚○○既已知情並同意擔任發起人，顯有授權被告以
      其名義做財務規劃以取得資金來源證明，已如前述，則縱使被告甲○○在未明
      確徵得庚○○同意下即逕自使用庚○○交付之印章，自客觀情形觀察，仍應在
      庚○○基於取得蘭陽銀行發起人資金來源證明目的之概括授權範圍之內，且主
      觀上亦無犯罪故意可言。
    (7)證人壬○○於調查局訊問時雖曾供稱：彼等第一期股款並無定額，事前亦不知
      情，均係戊○○及其助理作業，以及事發後，戊○○交代渠等補填開戶資料，
      及補填使用印鑑負責證明云云。然查壬○○曾將發起人之名單及認股金額填寫
      編列，經由乙○○交由子○○轉交被告甲○○憑以辦理，有壬○○書寫之字條
      及信封可稽（原審二卷、第三十七頁），壬○○對該規劃有發起人名單及認股
      金額之字條，係其書寫交予子○○等情，亦不諱言（原審二卷第二十四頁），
      並經證人子○○、乙○○分別證述屬實，均已詳如前述，此部分壬○○在調查
      局之供述已經顯然不實；又在證券公司買賣股票債券，自應先行開設帳戶，始
      有完成交易之可能，否則如何能完成交易手續？此為眾所周知之事實，故壬○○上開供述亦顯然無法證明與事實相符；自均不足採信。另本院於八十七年五
      月八日以院刑未字第０七二六八號函將庚○○在國華人壽公司之印鑑卡，連同
      洪福證券公司現金股利通知書、領據、股票轉讓過戶申請書、一般證券交易稅
      一般代徵稅額繳款書等文件，囑託內政部警政署刑事警察局鑑定印文是否相符
      （上更二字第一卷第二二六頁），雖經內政部警政署刑事警察局八十七年五月
      二十日（八七）刑鑑字第三三二六一號函以需再蒐集印鑑章實物、及無爭議之
      通知書、領據多張為由未予鑑定，並表示將送鑑之印鑑卡等物檢還本院（同上
      卷第二二七頁），惟本院收發室並未收到該函所附之印鑑卡等送鑑物品，嗣經
      多次往返查詢亦均無結果（同上卷第二二九至二三八頁），致無法完成鑑定，
      惟該等印鑑、印文是否相同，與被告戊○○、甲○○有無偽造庚○○印章、及
      偽造庚○○名義買賣公債、股票等待證事實，並無必然之關聯，且此項鑑定機
      關及郵政單位間因郵寄公文作業發生證據資料遺失之疏失，其不利益自不能歸
      諸於被告，不能進而為不利於被告之認定。均一併指明。
    (8)綜上所述，本件亦屬不能證明被告戊○○、甲○○二人有偽造庚○○、辛○○
      、癸○○三人印章，及冒用該三人名義偽造文書及行使偽造文書等犯行。
（六）關於戊○○使公務員登載不實部分
    (1)檢察官於原審審理中以言詞追加起訴，認被告戊○○與翁有銘明知國華人壽股
      票為戊○○所有，竟共同向財政部證管會虛偽陳報為庚○○、癸○○二人所有
      ，共同使公務員登載不實，另涉有刑法第二百十四條罪嫌。
    (2)按刑法第二百十四條所謂使公務員登載不實事項於公文書罪，須一經他人之聲
      明或申報，公務員即有登載之義務，並依其所為之聲明或申報予以登載，而屬
      不實之事項者，始足構成，若其所為聲明或申報，公務員尚須為實質之審查，
      以判斷其真實與否，始得為一定之記載者，即非本罪所稱之使公務員登載不實
      （最高法院七十三年台上字第一七一０號判例）。查銀行之設立，須經中央主
      管機關財政部之許可，並非一經申請，即可設立登記，此由七十八年七月十七
      日修正公布之銀行法第五十三條規定自明。財政部另依據銀行法第五十二條第
      二項規定訂定「商業銀行設立標準」，對銀行設立之發起人、董、監事、經理
      人之資格，申請設立時應具備之文件，銀行章程應記載之事項，資金之募集及
      證明等事項，訂有嚴格之審查標準，由此可見，主管銀行設立許可之公務員，
      對於銀行申請許可時所申報之事項，均負有實質審查之義務，與一般單純依據
      公司法之公司設立登記僅為形式上之審查程序者，有所不同，並非一經他人申
      請銀行設立許可，即有登載之義務，則揆諸前揭說明，被告等於申請設立蘭陽
      銀行時向財政部申報之事項，內容縱有不實，能否成立刑法第二百十四條之罪
      ，自頗有斟酌之餘地。再查被告戊○○係徵得庚○○、癸○○、辛○○之同意
      及概括授權，以該三人名義買進國華人壽股票及義新公司股票，作為蘭陽銀行
      發起人之資金來源證明，華隆公司據以將上開股票交易資料呈報證管會，亦無
      使公務員登載不實之犯行可言。
（七）綜前所述，本件尚屬不能證明被告戊○○、甲○○有偽造文書及背信等犯行，
      原審法院以背信罪責對被告二人論科，自有不當，被告二人對背信部分提起上
      訴，否認犯罪，為有理由。至於偽造文書等部分，原審認不能證明被告二人犯
      罪而不另為無罪之諭知，則無不合，此部分檢察官仍執陳詞提起上訴，任意指
      摘原判決不當，為無理由。另檢察官針對併案審理部分提起上訴部分，因被告
      戊○○、甲○○二人經起訴部分，或應諭知無罪之判決，或業經判決無罪及不
      受理確定在案，則移送併案審理部分，除與起訴部分係同一事實者外，其餘部
      分與經起訴部分即無連續犯等裁判上一罪之關係可言，非起訴效力所及，法院
      不得予以審判，檢察官該部分之上訴亦無理由。惟原判決既有可議，且被告二
      人前開被訴偽造文書及購買國華人壽股票背信部分，均為上訴（及最高法院發
      回更審）效力所及，仍應由本院將原判決關於該等部分撤銷，另為被告戊○○
      、甲○○無罪之判決。
二、丙○○被訴台中購地背信案上訴駁回部分（即臺灣台北地方法院七十九年度偵字
    第一八七九一號起訴部分）。
（一）公訴意旨略以：被告丙○○係華隆股份有限公司（下稱華隆公司）常務董事兼
      副總經理、並為投資事業處經理，翁有銘（原審法院通緝中）係該公司董事長
      兼總經理，均為華隆公司處理事務之人，華隆公司於七十八年度決算結果，除
      償還款項外，尚有鉅額盈餘，適七十九年一月間，翁有銘之兄戊○○，委由華
      英建設股份有限公司，代為標售坐落台中市○○區○○段三三六之一、三四０
      之一０、三五七、三六０之一、三六０之二、三六０之三、三六０之七、三六
      ０之八、三六一、三六二等地號十一筆土地，合計面積為四、三五五．四三坪
      ，詎被告翁有銘、丙○○二人明知每坪底價為四十五萬元，更知曉上揭地段之
      土地行情，最高市價亦與該售價相接近，竟基於意思的聯絡及行為之分擔，為
      圖利戊○○，由戊○○授意丙○○，以每坪六十九萬元與底價及市價不相當之
      價格投標，丙○○遵示於同年月二十三日，用上述單價，總價為二十八億九千
      六百五十萬二千七百元之金額，標得第一標，標得上揭除三六０之二及三六０
      之七等二地號外之九筆土地合計四、一九七．八二坪，隨即如數付清價款，並
      辦畢所有權移轉登記，圖利戊○○，造成華隆公司鉅額損害等情，因認被告丙○○涉有刑法第三百四十二條第一項之罪嫌。
（二）訊據被告丙○○矢口否認有前開犯行，辯稱：系爭台中市○○段土地共九筆其
      購買過程屬合法且自公開之競標取得，毫無任何徇私可言，其於七十八年十二
      月底至七十九年一月初華英建設股份有限公司董事長熊名武告知台中系爭土地
      要以分開標售方式公開標賣，每坪底價四十五萬元之訊息。其即向董事長翁有
      銘報告，翁有銘指示實地查勘，乃於七十八年十二月二十八日與中央房屋仲介
      股份有限公司相關人員召開專案工作會議，先以口頭委託該公司為台中土地之
      投資規劃及評估。七十八年十二月廿九日簡便行文致中央房屋仲介股份有限公
      司請求評估。七十九年一月十二日中央房屋仲介股份有限公司完成「華隆公司
      台中第七期重劃區土地利用初步規劃構想」之評估報告，建議以每坪六十五萬
      至七十五萬元為合理價位。七十九年一月十二日至七十九年一月十八日間再次
      向熊名武正式詢價，熊名武表示可能以七十萬元以上始能標得，復向董事長翁
      有銘口頭報告各種評估情形，經董事長翁有銘指示以每坪六十九萬元書面簽呈
      並提交董事會討論。七十九年一月廿二日第九屆第廿次董事會決議擬以每坪六
      十九萬元參與競標，七十九年一月廿三日將標單及保證金送華英建設股份有限
      公司參與競標，七十九年一月廿四日上午十一時開標，華隆股份有限公司得標
      九筆，七十九年一月廿三日華英建設股份有限公司標售台中何厝段、惠來厝段
      、潮洋土地共廿九筆，其得標及參與競標之情形如下：其中何厝段九筆為華隆
      股份有限公司得標，次高標則為家美建設股份有限公司以每坪六十八萬元競標
      ，另何厝段二筆則由馬秀山、劉炎鐘分別以每坪七十一萬元及七十一萬五千元
      得標，相鄰之惠來厝段十一筆，則由家正建設股份有限公司以每坪六十八萬元
      得標，而所有參與投標者，多以六十五萬元至七十一萬五千元不等範圍內之價
      位參與競標，益足證明本件土地得標價格確在一致認定之合理價位範圍內。而
      台中市○○段及其附近之土地交易情形如下：例如，七十九年三月統聯汽車公
      司以每坪一百零六萬元及一百十六萬元得標購入台中市第六期重劃區土地。八
      十一年九月五日台中市魚市場遷建委員會以每坪一百四十八萬七千六百零三元
      為底價，標售台中市○區○○○段十七－五、十七－六、十七－七、十七－十
      八、九－一地號等五筆地；八十年九月十二日泰安產物保險股份有限公司以每
      坪八十五萬五千餘元之底價標售台中市○○區○○段二六二等八筆土地，七十
      八年十月份「房屋市場月刊」第三十一頁報導有關台中市市地重劃區之土地行
      情，其中就系爭土地所在之中港路、文心路段地價評估為每坪一百五十萬元至
      一百六十萬元。再按系爭之土地位於重劃區，其價位及前瞻性均高於非重劃區
      ，又七十九年一月下旬，股市正值「一萬二千點邁向一萬三千點」之高峰期，
      房地產市場亦與之共欣共榮，較之七十七、七十八年間股價指數於三千－四千
      及五千－七、八千間游動，互相比對，七十九年一月間之房地產價格應高於七
      十七、七十八年間之價位，財政部證券管理委員會八十一年七月廿四日亦曾以
      （八一）台財證(一)字第Ｏ一七八五號函核准龍邦建設公司之上市申請案，而依
      其核准之龍邦建設公司公開說明書所載：「(一)該公司於七十七年七月即以每坪
      一百卅萬元購入台中市○區○○○段二一七－七、二一七－一八地號（均非重
      劃區）土地，經中華徵信所鑑定每坪單價為一百卅萬元而認交易價格合理。(二)
      該公司於七十八年四月復以每坪一百五十萬元承購台中市○區○○○段二一七
      、二一七－三、二一七－一五、二二Ｏ－一四地號（非重劃區）土地，經中華
      徵信所鑑定每坪為一百五十萬元，交易價格合理。(三)該公司以上開土地興建之
      龍邦世貿大樓業已完工並出售，產生毛利為三三億元，經營效期業已實現。」
      是依該公開說明書所載之事實，七十七、七十八年間台中市西區非重劃區土地
      即已達每坪一百卅萬元之價位，（此部分亦經證管會核准），因之華隆公司於
      七十九年（股價指數一萬二千點之際）以每坪六十九萬元價競標購入，實難謂
      為「高價購入」﹖況且龍邦建設公司七十七、七十八年以每坪一百卅萬－一百
      五十萬元價位購入之土地經興建大樓出售，尚且有毛利達三．三億元之利益業
      已實現，相較於華隆公司之購入成本，系爭土地之獲利率當更高於此，未來可
      實現利益更非止於此，又何有生損害華隆公司全體股東之虞，因之以證管會對
      龍邦建設公司之審核標準觀之，該購地案件亦無任何背信可言等語。
（三）按公訴人認被告丙○○有前開背信犯行，無非以前開購地經過有華隆公司董事
      會議事錄、簽呈、標單、開標紀錄、買賣契約書、收據、支票、土地登記簿謄
      本，土地所有權狀，台中市中興地政事務所函等可稽。及戊○○於七十七年間
      ，購入上揭土地之地價為每坪僅約廿一萬四千元，而上揭土地之公告現值，除
      三四Ｏ－一Ｏ及三六二等二筆外，餘均為每平方公尺一千元，折合每坪為三千
      零廿五元，有台中市中興地政事務所民國八十年三月廿八日八十中興地所四字
      第二０四二號函可按。而土地之買賣係在七十九年一月間，但中聯不動產鑑定
      公司勘估鑑定地價之日期為同年五月八日，有中聯不動產鑑定公司不動產時值
      勘估徵信報告在卷可稽。同一地段附近之土地市價，經法務部調查局北部地區
      機動工作組派員實地訪查結果，據三三七－二三地號所有人賴惠伶稱：「我持
      有之土地，曾經有人向我購買，每坪四十萬左右」，據三三七地號所有權人何
      應欽之父何順約稱：「該地段現規劃為台中市七期重劃區，七十九年以每坪廿
      萬元購得，實際成本為每坪四十萬元」，據三六二地號所有人何清根稱：「目
      前市價，每坪應在廿萬元以下」等，為其主要之論據。
（四）前開投標購買土地等事實，固為被告丙○○坦承不諱，並有華隆公司董事會議
      事錄、簽呈、標單、開標紀錄、買賣契約書、收據、支票、土地登記簿謄本、
      土地所有權狀等證件影本可稽，然被告究竟有無故意以不相當之高價購買戊○○之前開土地，圖利戊○○，致生損害於華隆公司之背信犯行，仍應依證據認
      定之。
（五）按證人之個人意見或推測之詞，不得作為證據，刑事訴訟法第一百六十條著有
      明文。查證人何清根於調查局訊問時雖供稱：「... 因台中市政府於七十九年
      七月一日發布該地區土地禁止產權移轉之命令，再加上房地產不景氣所以上述
      三六二地號目前市價已逐漸下降，每坪單價應在二十萬元以下」，證人何順約
      證稱：「該地段在七十２年間市價每坪最高約二十萬元左右，因該地區已規劃
      為台中市第七期重劃區，七十九年間取得之土地經過規劃後只能分配到約百分
      之五十左右，因此購得該地區一千坪在重劃後只能分配至五百餘坪，換言之，
      七十九年間以每坪二十萬元購得台中市第七期重劃區土地，實際成本為每坪四
      十萬元」，賴惠伶證稱：「我上述所持有之土地，每平方公尺公告地價為四千
      元市價，每坪多少，我並無定論，惟七十九年一、二月時曾經有人向我購買，
      每坪四十萬元左右，因當時土地在我父親名下，所以我並無權處分該筆土地。
      」等語，然查彼三人所言，並非依據當時實際土地買賣之成交價額，且亦無實
      際之買賣存在，自無法作為認定本件買賣當時土地實際市價之證據。故公訴意
      旨認當時該土地最高市價與標售底價四十五萬元相當乙節，已嫌無據。
（六）該等地公告現值雖每坪為三千零二十五元（三四Ｏ－一Ｏ、三六二除外）有中
      興地政事務所函在卷可稽，惟市價與公告現值本即有極大之差距，且華英建設
      公司標售時所定之底價即為每坪四十五萬元，已遠超過土地公告現值之價額，
      故該等土地之公告現值如何，自不能作為認定被告高價購買土地之證據。而戊○○七十七年間取得土地之價格雖為每坪二十一萬四千元，惟股票指數自七十
      六年十二月廿八日自二二四一‧二五點暴漲至七十九年二月十二日為一二、六
      八二．四一點，將近達六倍之多，股市投資大眾因股票買賣獲利而將資金轉投
      資於房地產市場，連帶所及餐飲、服飾、珠寶、娛樂、旅遊各行業均成一片榮
      景，土地價值隨社會經濟發展情況而急遽變動提高，本為眾所週知之事實，復
      有八十二年四月二十六日出版之市場與行情週刊（上更一字卷證物一）所刊載
      之大台北地區七十五至八十一年預售房價變動一覽表、及臺灣證券交易所八十
      二年度證券統計資料（同上卷證物二）所載之發行量加權股價指數可參，並可
      藉此比對觀察股價與房地產價格變動之關聯性（同上卷證物三、台北地區預售
      房屋房價變動圖），自亦不能以戊○○其取得土地之成本作為計算被告標購土
      地時出價是否相當之論據。另前開土地原係「華隆投資股份有限公司」（非「
      華隆股份有限公司」）於七十七年三月二十五日以每坪二十萬二千九百七十四
      元向巫萬進等人購買，再於七十八年二月十四日以每坪二十一萬四千零七十元
      出售予戊○○，嗣後戊○○再委託華英建設公司公開標售，其中系爭土地部分
      由華隆公司得標，其餘多筆土地則分由不同之人得標（詳如後述），有財政部
      證券管理委員會（七九）台財證(一)字第０三四０三號函（偵字第一八九七一號
      卷第一三八、一三九頁）、及代理標售土地公告、開標紀錄可按，並非由同一
      家「華隆公司」賣出再買回，且華英建設公司公開標售時所定之底價已較戊○○購入時之價格提高二倍以上，由此亦可見戊○○買入該等土地後至七十九年
      一月間委託華英公司標售時，其間土地價格亦有大幅度之調漲，故戊○○購入
      該等土地時之價格仍不足資為不利於被告之論據。
（七）本件係華英建設公司代理戊○○標售土地，而華英公司就上開土地之標售亦有
      在報紙上刊登標售公告，有大成報影本一紙在卷可查，而參加公開競標之公司
      多達十一家（包括公司及個人），計有家美建設事業股份有限公司、遠東建設
      開發股份有限公司、大頂美建設開發股份有限公司、新安建設股份有限公司、
      嘉新畜產股份有限公司、華隆股份有限公司、馬秀山、劉炎鐘、國華人壽保險
      股份有限公司、標售之土地共達二十九筆，其中華隆股份有限公司標得系爭之
      土地共九筆，其擬標購之另二筆土地即同上地段三六Ｏ之二及三六Ｏ之七分由
      馬秀山及劉炎鐘二人以高於華隆公司所出之標價（馬秀山以七十一萬元，劉炎
      鐘以七十一萬五千元）得標，此有華英公司標售土地開標紀錄影本及標單影本
      在卷可查，而其他各筆土地亦分由家正建設開發股份有限公司標得十一筆土地
      ，嘉新畜產股份有限公司標得七筆土地：亦即二十九筆土地全部標售，且華隆
      公司所出價投標之土地十一筆次高標之家美建設事業股份有限公司亦以總價二
      、九六一、六八七、ＯＯＯ元競價，折合每坪為六十八萬元出價，家正建設所
      得標之土地每坪亦為六十八萬元，足見該批土地當時經分開競標確有六十九萬
      元一坪之價格，否則即將由他人標購。是本件戊○○出售其土地既有華英公司
      代理標售，且以公開登報之方式標售，而競標者又有十一人之多，且所出之價
      格多在六十五萬元至七十一萬五千元之間，自不能獨論華隆公司出價六十九萬
      元為過高，亦不能因戊○○與華隆公司董事長翁有銘為兄弟即認其有高價競買
      而將公司盈餘輸送戊○○，況被告丙○○亦提出附近之買賣情形之報章月刊報
      導其價格均高於華隆公司之購價，而丙○○受華隆公司董事長翁有銘指示辦理
      此事並將土地標購完成過戶，取得所有權，其過程亦無違法之處，且土地價格
      有如上述，亦無證據足以證明過高或將利益不當輸送於戊○○之情形。
（八）財政部證管會八十二年六月十四日（八二）台財證(一)字第０一四一二號函（上
      訴字卷第三宗、第二、三頁）雖表示：同時參與該次投標並標得台中市○○區
      ○○段土地之家正建設公司、及投標價格較低之家美建設公司，似為華隆公司
      之關係企業；興農股份有限公司及亞洲聚合股份有限公司於七十九年七月、及
      八十年六月，分別購入及出售台中市西屯區之土地時，每坪均為三十餘萬元；
      華隆公司所購入之台中市西屯區土地，係屬台中市第七期市地重劃區範圍，已
      於七十九年進行重劃工作，重劃後雖可提高土地開發價值，惟持有面積減少等
      情，就前開投標結果有所質疑。另華隆公司因轉投資而持有參與該次投標並標
      得部分土地之嘉新畜產公司（下稱嘉畜公司）股票，故認嘉畜公司亦為華隆公
      司關係企業云云。然查：
    (1)家美建設公司與家正建設公司於七十九年元月標售土地當時，與華隆公司或戊○○等間毫無任何關係，此由家正公司持股變動明細表（同上卷證物十五），
      及家美建設公司之登記事項卡所載即足為證（同上卷證物十六），嗣家正公司
      股東間雖於八十年十月轉讓部分持股給集新投資公司，然此係二年後所生商場
      變動之情事，財政部證管會以八十年間十月間公司股權變動事宜，質疑在前之
      七十九年元月間標買土地之程序，將時間倒置，相差達二年以上，顯然純為臆
      測之詞，況且家美公司之股東縱與家正公司股東有二位相同，此乃家美、家正
      兩家公司間之關係，與華隆公司毫無任何關係，此外並無任何證據足以證明前
      開土地標售之時，家美公司、與家正公司係屬華隆公司之關係企業；況且前開
      土地公開標售時，另有馬秀山以每坪七十一萬元、劉炎鐘以每坪七十一萬五千
      元之價格標得第三六０之二、及第三六０之七號兩筆土地，得標價格均高於華
      隆公司之標價，已如前述，復無任何證據證明馬秀山、劉炎鐘二人與華隆公司
      或戊○○有何關聯（馬秀山、劉炎鐘曾於本院前審到庭作證，見上更(一)第二卷
      、第一六二頁正、反面），由此亦可見該次標賣土地程序之公正、公平性應無
      問題，否則何以另有與華隆公司及戊○○無關之他人願以高於華隆公司、家美
      公司、家正公司、及嘉畜公司之價格投標？故財政部證管會之前開意見顯與事
      實不盡相符，不足資為不利於被告之論據。
    (2)興農公司於八十年公開說明書記載七十九年七月購入台中市西屯區○○○段土
      地每坪三十三萬作價，然事後於七十九年十一月因故解約，該地另聲請辦理抵
      押登記，有該公開說明書影本可按（外放），就此交易過程以觀，興農公司購
      買該等土地究竟是否確有買賣行為、抑或係隱藏借貸行為以達擔保目的之活動
      ，自有疑義；且興農公司部分之土地在重劃區外，非在本件重劃區內之土地，
      兩者價值不同亦屬正當；又兩地在不同時期以不同方式出售，地點亦不相同，
      自難相提比擬。另亞洲聚合公司於八十年六月間出售台中市○○區○○段土地
      ，是否在台中市第七期重劃區內不明，而台中市政府於七十九年六月二十六日
      以府地重劃字第五三七一三號公告將第七期惠來市地重劃區禁止土地移轉、分
      割及設定抵押，有台中市政府八十三年七月十四日八十三年府地重劃字第八五
      三九三號函可稽（上更一字第一卷、第三十九頁），華隆公司標購土時台中市
      政府尚未公告禁止土地處分，亞洲聚合公司出售土地與華隆公司標購前開土地
      之時空背景及土地座落均不相同，亦不能憑此擬制推論華隆公司標購上開土地
      時必定有何不法情事。
    (3)財政部證管會前開函件雖表示：土地重劃後可提高土地開發價值，但減少持有
      面積云云。然華隆公司在決定參加投標前，於七十八年十二月間曾委託中央房
      屋仲介股份有限公司予以規劃評估，經中央房屋仲介公司（下稱中央房屋公司
      ）於七十九年一月十二日完成「華隆台中第七期重劃區土地利用初步規劃構想
      」後，始經華隆公司董事會決議參加競標，此均有華隆經貿廣場專案會議紀錄
      、華隆公司投資處簡便行文、華隆台中第七期重劃區土地利用初步規劃構想、
      華隆公司投資處簽呈、及華隆公司第九屆第二十次董事會議議事錄等影本足憑
      （見外放上更二證一至證五），而中央房屋公司規劃評估時，係對土地重劃前
      後之面積、及預期合理利潤、營建成本等因素加以評估後，據以反算出購地之
      合理成本，華隆公司決議之投標價格即係參考中央房屋公司之評估結果而來，
      亦未逾越評估建議（中央房屋公司之評估及建議情形詳如後述），可徵重劃前
      後土地面積之變動情形原已在華隆公司估算計畫之內，故華隆公司標購土地有
      無以顯不相當之高價圖利戊○○、致生損害於華隆公司之不法情事，仍應依據
      其他確切證據予以證明，不能僅憑土地重劃後持有面積減少乙節，即認為投標
      時有何不法情事在內。
    (4)又依財政部證管會所頒定之「發行公司申請無償配股之增資案，如涉有以不當
      高價購入不動產之非常規交易造成盈餘虛增之處理原則」第三條第二款規定：
      「以前手交易價格為基準，按標的物公告現值或評定現值變動比率情形調整之
      」（上更一字卷、證物二十五），系爭土地之公告現值於七十九年之際，係前
      手戊○○購入時公告現值之三．四八倍、至六．０六倍，依證管會上開辦法之
      計算依據，以前手交易價，以公告現值變動比率調整之，則系爭土地於七十九
      年之價格調整後，華隆公司以每坪六十九萬元得標承購，尚屬合理（若依公告
      現值調升比率調整，每坪應為七十四萬元至一二九萬），此有華隆公司八十二
      年五月二十四日函（同上卷證物二十六）及公告現值變動比率評估表（同上卷
      證物二十七），安侯協和會計師事務所函（同上卷證物二十八）及地價證明書
      （同上卷證物二十九）為證，因之依證管會之審核標準，以前手交易價依公告
      現值調整比例為計算基準，亦證明系爭土地已較比例調整價格七十四萬元以上
      為低，價格合理，並無不正常交易之情形存在，為此證管會於八十二年六月亦
      據此認定核准華隆公司之增資案，此有財政部證管會八十二年六月五日（八二
      ）台財證(一)字第０一三二八號函可證（同上卷證物三十）。由此亦徵財政部證
      管會八十二年六月十四日（八二）台財證(一)字第０一四一二號函所述內容，僅
      為該機關之片面懷疑意見而已，自不足資為不利於被告之犯罪證據。
    (5)至於嘉畜公司雖亦參與該次投標，並以折合平均每坪六十八萬四千九百九十八
      元之價格，標購台中市○○區○○段等七筆土地，嘉畜公司之董事長高德義因
      而經檢察官以背信罪嫌提起公訴，然高德義業經臺灣台北地方法院八十三年度
      訴字第二八八七號判決無罪，再經本院八十五年度上訴字第三一五號判決駁回
      上訴，嗣因高德義於審判期間死亡，經本院八十七年度上更(一)字第二一一號就
      高德義部分判決公訴不受理確定（同案被告翁德銘另被訴出賣國華人壽股票、
      國華證券股票背信部分，則經判決無罪確定），業經本院調取上開刑事案卷核
      閱無訛，並有該刑事判決書在卷可佐，故而嘉畜公司參加該次標購土地，尚無
      法證明有何不法情事存在。另查華隆公司固曾因轉投資而持有嘉畜公司之股票
      ，然而公開上市之公司因轉投資而相互持有公司股票，本為社會上極為常見之
      情形，且嘉畜公司與華隆公司均為依公司設立登記、在財務上各自獨立之公司
      ，負責人亦不相同（嘉畜公司當時負責人為高德義，華隆公司當時負責人為翁
      有銘），此外又無任何證據證明嘉畜公司參與投標前與華隆公司間，就是否參
      加投標及投標金額有何謀議，自亦不能僅憑華隆公司持有嘉畜公司股票乙節，
      遽行推斷其中有不法情事。
（九）華隆公司在決定參加投標前，曾委託中央房屋公司規劃評估，完成「華隆台中
      第七期重劃區土地利用初步規劃構想」後，始決議參加競標，已如前述。而中
      央房屋公司，係就台中市地第七期重劃區內之土地，依照興建國際觀光旅館及
      辦公大樓兩種情形予以規劃，規劃之基地面積為重劃前四千三百坪，重劃後約
      二千五百坪，規劃內容為：(1)如興建國際觀光旅館自行營運，設定七年還本，
      則反算求得合理之土地價值為每坪七十五萬零九百五十九元（以四千三百坪計
      算，下同）；如興建後出售，以百分之十八利潤計算，反算土地成本為每坪六
      八‧三九萬元，以百分之十五利潤計算，反算土地成本為每坪七二‧三六萬元
      ；建議土地購地成本不可高於每坪七十五萬零九百五十九元。(2)如興建辦公大
      樓出售，扣除百分之二十之利潤及營建費用，反求土地合理成本，重劃前每坪
      單價約為五八‧四九萬元；如扣除百分之十五之利潤及營建費用，反求土地合
      理成本，重劃前每坪單價約為六三‧三三萬元。有「華隆台中第七期重劃區土
      地利用初步規劃構想」在卷可稽。又華隆公司於標購上開土地後，另委託中聯
      不動產鑑定股份有限公司鑑定系爭土地價值，經該公司派員實地勘查土地所在
      位置、地形、地勢、區域環境與交通狀況等，並詳細調查附近地區目前土地之
      市價行情，採用市場資料比較法就土地所具備之條件與該地區最近之案例逐一
      比較合理評估，認當時價值值每坪七十萬元，總價為二十九億三千八百五十萬
      九千元（華隆公司實際購得面積換算總計為四千一百九十七‧八七坪），亦有
      中聯不動產鑑定公司於七十九年五月八日出具之不動產時值勘估徵信報告可稽
 （偵字第一八九七一號卷、第一四三至一四九頁）。另查中央房屋公司及中聯
      不動產鑑定公司規劃鑑定時，上開土地尚未完成重劃後之土地分配公告，故均
      係依據台中市副都市中心細部計畫所列按第三種住宅區評估；而本院再就系爭
      土地之使用分區情形、重劃後取得面積比例、及重劃確定後之使用限制等相關
      事項，向台中市政府查詢結果，據台中市政府九十一年十月二十三日府地劃字
      第０九一０一五六一三五號函覆稱：「二、... 所查詢十一筆土地...，七十
      九年參與重劃時期土地使用分區三三六（本院查詢函誤繕為三三六之一）、三
      三七、三六一地號為第三種副都市中心專用區，三四０之一０地號為道路用地
      ，三五七、三六０之一、三六０之七、三六０之八地號等為公園用地，三六０
      之二、三六０之三、三六二地號為機關用地，依平均地權條例第六十條規定，
      重劃區內供公共使用之道路、溝渠、兒童遊樂場、鄰里公園、廣場、綠地、國
      民小學、國民中學、停車場、零售市場等十項用地，除以原公有道路、溝渠、
      河川及未登記等四項土地抵充外，其不足土地及工程費用、重劃費用與貸款利
      息，由參加重劃土地所有權人按土地受益比例共同負擔，並以重劃區內為建築
      土地折價抵付。折價抵付共同負擔之土地面積以不超過蓋該重劃面積百分之四
      十五為限。本市第七期重劃區土地所有權人平均負擔比例為百分之四四點一七
      。三、前述土地依市地重劃實施辦法之規定交換分合後，與其他土地合併分配
      為惠國段三三地號（第三種副都市中心專用區）一二九地號（第六種副都市中
      心專用區）。四、本市第七期市地重劃區於八十一年土地分配公告確定。...
      」，另修正前第三種副都市中心專用區得為金融主要機構、金融分支機構、一
      般及自由執業事務所、娛樂健身服務業、廣播公司、電視公司等使用，第六種
      副都市中心專用區得為多戶住宅（四層以上）、旅社等使用，修正後之第三種
      、第六種新市政中心使用分區亦無重要變動，亦有該函所附之台中市副都市中
      心專用區細部計畫土地使用管制要點、及台中市新市政中心專用區細部計畫第
      一次通盤檢討概要之土地使用分區管制要點足憑（以上附於上更二字第二卷、
      第三二四至三四二頁）。據此以觀，中央房屋公司及中聯不動產鑑定公司之評
      估規劃及鑑定，與華隆公司於重劃後可分配之土地面積、使用分區限制等並無
   明顯或重大之扞格，該二家公司之評估及鑑定價格亦無超越合理情形之巨大差
      距，堪認該二家公司之評估及鑑定應屬客觀可採。按華隆公司係依照中央房屋
      公司之評估規劃，決定以每坪六十九萬元之價格參與投標，該投標價格並未超
      過中央房屋公司建議之最高土地成本，且事後經中聯公司鑑定結果之土地價值
      又略高於投標價格，就上開事證綜合觀察，自屬無法證明華隆公司有以不相當
      之高價標購土地情形，被告丙○○依據該公司董事會決議執行投標，亦難認有
      何背信犯行可言。
（十）華隆公司購買系爭土地前，即委託中央房屋公司評估規劃，並依據中央房屋公
      司之評估規劃土地成本，決議投標，已如前述，至於被告丙○○在調查局偵訊
      時供稱：係依據翁有銘之指示，在簽呈上書寫以每坪六十九萬元投標，並未事
      先蒐集土地市價或公告地價，亦未提及委託中央房屋公司評估云云（偵字第一
      八九七一號卷、第二三九至二四０頁反面），然而被告丙○○在調查局之前開
      供述，顯然與前述經合法調查所得之華隆經貿廣場專案會議紀錄、華隆公司投
      資處簡便行文、華隆台中第七期重劃區土地利用初步規劃構想、華隆公司投資
      處簽呈、及華隆公司第九屆第二十次董事會議議事錄等證據不符，故被告在調
      查局之供述顯然無法證明與事實相符，不足資為證據。而華隆公司已標得系爭
      土地後，係因安侯協和會計師事務所之建議，始委託中聯不動產徵信公司鑑價
      ，以供財政部證管會在審核盈餘轉增資時查核所用，業據被告供明，核與證人
      即中聯不動產鑑定公司之估價師張世儒供述：該鑑價係辦理增資時供財政部證
      管會審核用等語相符（偵字第一八九七一號卷第三二三頁反面），故中聯公司
      之勘估徵信報告與華隆公司參加競標一事完全無關，不能僅憑華隆公司事後委
      託中聯公司鑑價乙節，而以擬制推測之方式懷疑係掩飾原標價之不合理，況且
      本件始終查無任何確切事證證明當時之「合理市價」究竟如何，亦不能僅以「
      懷疑」作為不利於被告之犯罪證據，否則即顯然違反證據法則。另查證人張世
      儒於調查局調查時雖供稱：丙○○委託徐振泫將辦理鑑價之相關資料提供與伊
      時，向伊表示該公司購買本案九筆土地每坪單價六十九萬元，希望伊鑑價時不
      要相差太多等語，然查張世儒在同次訊問時除供稱鑑價時有參考華隆公司提供
      之相關資料外，並未表示其因此而製作不實之徵信報告，亦未表示其鑑價結果
      係虛偽，此均有該調查筆錄可稽（偵字第一八九七一號卷、第三二二至三二五
      頁），又證人張世儒於八十三年八月十二日在本院前審調查時供稱：「調查局
      的筆錄，不是按我的意思所寫，與我的意思不符，我要鑑價，有問該土地位置
      、環境，一坪多少錢得標等鑑價所需資料，丙○○並未向我表示該公司購買本
      案九筆土地每坪單價為六十九萬元。希望我鑑價時不要相差太多」，「我是按
      我們的專業智識及相關的鑑價規定和鑑價之資料，去鑑定該土地之價格」等語
      （見上更(一)卷八十三年八月十二日訊問筆錄），已表明被告丙○○並未要求按
      每坪六十九萬元為鑑價之依據，另證人徐振泫亦證稱：「我有帶代書去見副董
      （應係副總之誤），副董（副總）可能有告訴他每坪大概的價錢以供他參考，
      至於能不能鑑價，是依他專業的知識去評估，既然已經評估出來，就不會講與
      市價要差多少的話」「鑑價過程中，丙○○沒有委託我轉告如何鑑價」「當時
      丙○○沒有提示說公司已購買九筆土地，每坪土地六十九萬元，希望鑑價不要
      差太多」「至於為何有那一段話，可能是誤會了」（上更(一)卷第一卷、第六十
      一頁反面），由上可見被告即使曾將華隆公司之購地價格告知張世儒供其參考
      ，然亦無法證明被告曾明確要求張世儒做出如何之鑑定結果，張世儒仍須就其
      調查及蒐集之相關資料，依據本身專業知識經驗予以鑑定判斷，故張世儒在調
      查局訊問時所為之前開供述，是否與張世儒之真意及事實相符，仍非無斟酌之
      餘地；再者該徵信報告之鑑定價格係華隆公司以購買上開土地之後，供日後辦
      理增資時提交財政部證管會審核作業之用，與當初決定標購土地之價格無關，
      業如前述，則仍不能以華隆公司事後委託中聯公司鑑價之情形，推定被告代表
      華隆公司投標時即有背信犯行之證據。
（十一）至於證人許芳義在調查局曾證稱：「... 七十九年六月間台中市政府禁止該
        重劃區土地產權移轉，再加上該重劃後之土地僅能分配計約五成左右，所以
        在市場上很少聽到有投資者欲買賣該區土地」、「三六二之二二、三六０之
        三、三三七等地號因為於台中市第七期重劃區內，... 在七十七、七十八年
        間，無論仲介商或投資者都係在此段期間內交易土地，到七十八年底房地產
        受經濟不景氣影響已逐漸下降。」等語（同上偵查卷第二二四頁反面至二二
   五頁），惟查許芳義雖為太平洋房屋仲介公司中區事業處副理，然而其並未
        就其業務上所知悉或太平洋房屋公司在七十九年一月間同一時段內，在鄰近
        地段實際曾交易或接洽之土地買賣個案舉出具體案例做為佐證，則其所謂本
        於其個人瞭解之行情，作為地價行情之參考，亦無非仍屬其各人意見而已，
        已不足資為不利於被告之證據；又台中市第七期惠來市地（包括系爭地）重
        劃區，係在七十九年六月二十六日始經台中市政府公告禁止土地移轉、分割
        設定抵押，已如前述，時間已在華隆公司標購前開土第五個月之後，而證人
        許芳義所述少有投資者購買重劃區土地部分，係在重劃區土地經公告禁止移
        轉後之情事，自不能以事後客觀情事之變更推論事前之投標有何不法，況且
        投資人如可預期重劃區內之土地將遭到禁止移轉等處分，則在台中市政府公
        告禁止之前，爭先以高價購得重劃區內之土地，以便在重劃確定後享受增值
        利益，亦為社會通常生活經驗常見之情形，此外該重劃區土地是否確如因公
        告禁止設定抵押及移轉而地價低落，造成該地區之房地產不景氣，經查無確
        實證據可佐，又土地重劃後，土地所有權人持有之土地面積雖將減少，但重
        劃後分配所得之土地已扣除公共設施用地分擔部分，且道路、水溝、公共設
        施、機關、學校等均已規劃完成，可供完整規劃利用，土地利用價值顯較重
        劃前提高，而重劃後之土地地價上漲幅度高達九倍以上，亦有土地謄本，台
        中市中興地政事務所地價證明書及台中市土地公告現值變動倍數表可資佐證
        （上更一卷證物七），如按重劃後與重劃前公告現值變動倍數計算亦有四．
        三倍以上，由此可見證人許芳義在調查局所述內容亦顯與事實不符，不足資
        為罪證。
（十二）綜上所述，本件有合理懷疑存在，不能證明被告丙○○有背信犯行，原判決
        就此部分為被告丙○○無罪之諭知，核無不合，檢察官上訴指摘原判決不當
        ，為無理由，應予駁回。
五、檢察官對被告戊○○、甲○○移送併案審理部分：(1)臺灣台北地方法院檢察署八
    十年度他字第七七六號、(2)臺灣台北地方法院檢察署八十年度他字第八三七號、
    (3)臺灣台北地方法院檢察署八十年度偵字第一二三八七號、(4)臺灣台北地方法院
    檢察署八十年度偵字第一一四二六號；與前開經起訴部分係同一事實，本院應一
    併審理。
六、檢察官對被告丙○○台中購地案移送併案審理部分：(1)臺灣台北地方法院檢察署
    八十年度偵字第八一０二號、(2)臺灣台北地方法院檢察署八十年度偵字第一二五
    一０號、(3)臺灣台北地方法院檢察署八十七年度偵字二四七號；與前開經起訴部
    分係同一事實，本院應一併審理。
七、被告戊○○竹南購地背信部分（即臺灣新竹地方法院檢察署八十年度偵字第三三
    二九、三三三０、三四三五、四三依八號起訴部分）：
（一）公訴意旨略以：被告戊○○曾擔任國華人壽公司之董事長、董事，其弟翁一銘
      （經判決無罪確定）亦曾擔任該等職位，彼等之另二名弟弟及丙○○（業經判
      決無罪確定）亦曾分別擔任該公司之董事、監察人數屆，翁氏昆仲透過互相控
      股關係對於華隆股份有限公司、嘉新畜產股份有限公司、農林股份有限公司、
      國華人壽公司、中華證券投資股份有限公司、集新投資股份有限公司等數十家
      公司（俗稱華隆集團）之決策及營運有極大之影響力。七十九年二月二十七日
      ，國泰塑膠工業股份有限公司竹南廠所有之不動產（土地及建物）及動產經臺
      灣新竹地方法院第三次拍賣仍告流標後，時翁一銘擔任國華人壽公司董事長兼
      總經理，丙○○（業經判決無罪確定）擔任該公司副總經理兼財務部經理，徐
      振炫（業經判決無罪確定）擔任該公司財務部投資科主管，鄭耀南（業經判決
      無罪確定）則為國泰塑膠公司債權人之一，依法得向法院聲明願依拍賣底價承
      受該批資產。戊○○、翁一銘、丙○○、徐振炫、鄭耀南乃共同謀議由國華人
      壽公司提供資金，而後推由資力不足之鄭耀南於七十九年三月廿七日具狀向臺
      灣新竹地方法院聲明願依拍賣底價十五億一千三百廿七萬六千七百四十一元（
      土地部分八億五千三百廿一萬二千三百六十六元，建物部分一億七千三百三十
      七萬零九百三十四元，動產部分四億八千六百七十七萬八千四百九十一元）承
      受前述資產，俟鄭耀南取得所有權後，再將土地高價售予國華人壽公司，從中
      牟取不法利益。七十九年四月廿六日，法院果然決定將前述資產交由鄭耀南承
      受，並通知其於十日內繳清價金；翁一銘、丙○○、徐振炫明知該竹南廠土地
      （苗栗縣竹南鎮○○○段大厝小段一四九號等共三十一筆，約五萬二千八百七
      十九坪）甫經法院拍賣而流標，底價約為八億餘元，尚有勞資糾紛，承受人尚
      未取得所有權，而未做市場調查、鑑價報告及購地計畫評估作業，即於七十九
      年五月七日以公司名義與鄭耀南訂約，以廿五億元之高價向鄭某買受前述土地
      ，付款辦法則訂為第一期付定金十五億一千三百二十七萬六千七百日十一元，
      並辦理簽約手續，第二期尾款九億八千六百七十二萬三千二百五十九元於辦妥
      產權移轉，完成所有權登記，並辦理點交完竣始支付之。並於同日簽發公司名
      義支票三紙，充為第一期款，受款人則寫臺灣新竹地方法院，由徐振炫陪同鄭
      耀南持往法院繳納承受價款，該公司內部經逐級簽報後，並於七十九年五月十
      一日登報公告及向財政部證券管理委員回申報購入前述土地。同年五月十七日
      ，該公司及與鄭耀南另行協議修訂原來之付款辦法，將買賣價金分六期給付，
      其第六期價金約定俟點交完成始付清。惟鄭耀南除於修訂契約當日分得第二期
      款及該公司所附面額六千六百七十七萬三千二百五十九元即期支票一張，並經
      由其本人開設之臺灣省合作金庫復興支庫活期儲蓄存款帳戶兌領外，其餘四期
      之尾款支票共十二張（同年五月三十一日四張、面額共三億八千萬元，六月四
      日三張、面額共一億五千萬元，六月九日三張、面額共二億七千萬元，六月二
      十七日二張，面額共一億一千九百九十五萬元），均係戊○○分得，並經由其
      本人開設之第一商業銀行中山分行甲存帳戶兌領，得款後多數由戊○○簽發同
      一帳戶之支票用以購買公債，另曾支付其所投資之華瑞投資股份有限公司二千
      萬元。同年五月二十四日，該三十一筆土地登記為鄭耀南所有，國華人壽公司
      為辦理過戶，另與鄭耀南依公定格式訂立土地買賣所有權移轉契約書，載明立
      約日期為七十九年五月二十九日，買賣價款為八億五千三百二十一萬二千三百
      六十六元，使竹南地政事務所之承辦人員登載於所掌管之公文書中，並於同年
      六月六日完成移轉登記。該公司經財政部證券管理委員會之要求，始於同年六
      月八日再度公告並申報中聯徵信有限公司之鑑價報告，及於六月二十九日三度
      公告並申報該筆買賣之前次移轉所有人為國泰塑膠公司及移轉價額與登記日期
      ，惟該二次公告及申報並未提及付款辦法已有變更。七十九年六月六日，鄭耀
      南因承受前述資產需繳納營業稅三千二百四十萬一千二百一十九元，戊○○乃
      依約命知情之其私人秘書甲○○（業經判決無罪確定）於前一日打電話予中華
      證券公司財務課長黃伯輝，說明欲以鄭耀南名義賣出之公債期別，數量及欲開
      立之支票面額（與該稅款同額）、受款人，甲○○即於次日持戊○○所有之公
      債交予知情而擔任集新投資股份有限公司（下稱集新公司）負責人之陳福成（
      業經判決無罪確定）前往辦理交割手續，取回該中華證券公司所簽發之支票後
      ，由徐振炫交予鄭耀南前往法院繳納，同年七月十九日，鄭耀南應繳納契稅一
      千四百萬一千七百七十九元，其等亦以同一方法應付。同年十月四日，臺灣新
      竹地方法院第一次拍賣為國泰塑膠公司關係企業之聯泰通運股份有限公司所有
      之建物三棟（位於該竹南廠內），國華人壽公司先具狀聲明具有優先承買權，
      而後由在集新公司任職之林秀文簽發面額一百四十萬八千元之支票（第一商業
      銀行中山分行、七十九年十一月十六日期、票號第0000000號），換發
      為同額之臺灣銀行本票後，由徐振炫交與鄭耀南於七十九年十一月十六日前來
      臺灣新竹地方法院以鄭某名義參與投標（第二次拍賣），並充為保證金，鄭某
      得標後，其等又以前述出售公債之方式取得臺灣銀行本票一張，面額五百六十
      三萬二千元，由徐振炫交與鄭耀南於同年十一月二十二日前往法院繳納其餘之
      價金，該公司則於同日具狀聲明放棄優先承買權。八十年一月二十八日，鄭耀
      南因買受該批建物需繳納契稅十萬二千六百七十六元，又由林秀文簽發其本人
      名義之同額支票繳納，其後領得之所有權狀則由國華人壽公司收執。七十九年
      十二月十五日，前述三十一筆土地應繳納地價稅九百六十一萬零六十元，鄭耀
      南應分攤部分為四百十六萬四千三百六十元，惟先由該公司墊付，其後其等再
      以出售公債之方法取得同額之中華證券公司支票一張，交由該公司抵償。七十
      九年九月廿一日，臺灣新竹地方法院第三次執行點交，將前述竹南廠之資產點
      交予鄭耀南，惟戊○○早於六月廿七日已兌領第六期之尾款支票。鄭耀南則於
      點交前後陸續將廠內機器設備售予劉家勳，總價一億二千萬元，並已取得部分
      價款。另其於同年十月十一日與該廠產業工會達成協議，給付原來員工補助金
      一千一百萬元，解決紛爭。總計國華人壽公司因未參與正常拍賣程序而買受前
      述土地，受有九億餘元之損失，及喪失處分該廠房機器設備之利益，此筆額外
      支出，並沖淡該公司七十九年度之稅前盈餘致使稅賦短收，並對股東及投保人
      造成損害等情，因認被告戊○○涉有刑法第三百四十二條第一項之罪嫌。
（二）被告戊○○前開被訴竹南購地背信部分，經臺灣新竹地方法院檢察署檢察官起
      訴後，由臺灣新竹地方法院八十年度訴字第五五六號裁定移送原審法院即臺灣
      台北地方法院，與原審法院受理之八十年度訴字第一三五六號、第一三五七號
      案件合併審判（其中被告戊○○部分即八十年度訴字第一三五七號，蘭陽銀行
      設立偽造文書部分及國華人壽股票五百萬股買賣背信部分），經原審法院同意
      合併審判後分案（案號八十年度訴字第二八八五號）審理。嗣經原審法院認被
      告戊○○被訴購買國華人壽股票部分，與竹南購地案部分，皆構成背信犯罪，
      且具有連續犯之關係，而臺灣台北地方法院檢察署檢察官就被告購買國華人壽
      股票背信案件於八十年五月十日提起公訴在先，起訴效力及於竹南購地背信部
      分，而臺灣新竹地方法院檢察署檢察官就竹南購地案於八十年七月二十日起訴
      在後，乃判決論處被告戊○○共同連續背信罪責，對被告戊○○被訴竹南購地
      案部分（原審法院八十年度訴字第二八八五號部分），則為公訴不受理之諭知
      。原審判決後，上開被告戊○○被訴竹南購地案背信公訴不受理部分，檢察官
      並未提起第二審上訴（檢察官係對原審認被告戊○○被訴偽造文書不能證明及
      移送併案審理部分提起上訴）而告確定。
（三）被告戊○○被訴竹南購地案背信部分既經原審法院判決公訴不受理確定，而被
      告戊○○被訴購買國華人壽股票案背信部分，業經本院認為不能證明被告戊○○犯罪，而應諭知無罪之判決，則被告戊○○涉嫌竹南購地案背信部分之犯罪
      事實，與本院應審判之範圍即經起訴之購買國華人壽股票背信部分，無連續犯
      等裁判上一罪之關係可言，並非購買國華人壽股票涉嫌背信部分起訴效力所及
      ，則不論被告戊○○在竹南購地案部分是否犯有背信罪責，本院均已不得一併
      予以審判。至於被告戊○○竹南購地案涉嫌部分雖經判決不受理確定，惟因不
      受理判決係程序判決，並無實質確定力，故此部分檢察官如認被告戊○○涉有
      背信罪嫌，自仍得另行提起公訴，並不受「一事不再理」原則之限制，併此指
      明。
八、其餘被告甲○○及丙○○被訴竹南購地案背信部分（即臺灣新竹地方法院檢察署
    八十年度偵字第三三二九、三三三０、三四三五、四三一八號起訴部分），被告
    甲○○業經原審法院判決無罪，嗣經本院八十二年度上訴字第三四六號、及最高
    法院八十三年度台上字第三三八八號判決駁回檢察官之上訴確定；被告丙○○雖
    經原審法院判處有期徒刑一年六月，惟上訴後業經本院八十二年度上訴字第三四
    六號將該部分改判無罪，亦經最高法院八十三年度台上字第三三八八號判決駁回
    檢察官之上訴確定；是被告甲○○、丙○○被訴竹南購地案背信部分均已判決無
    罪確定在案，均非本院此次更審之審判範圍，併此記明。
九、被告戊○○經起訴之前開買賣國華人壽股票背信部分，應諭知無罪之判決，而其
    被訴竹南購地案部分又經判決公訴不受理確定，且非本院所得審判之範圍，均已
    如前述，則檢察官移送併案審理部分：(1)臺灣台北地方法院檢察署八十二年度他
    字第二六六二號（國華人壽公司於七十七年向華隆公司購入中和市○○段芎蕉腳
    小段土地，於同年轉售與被告戊○○，戊○○復於八十一年併同隔鄰地售回國華
    人壽公司，涉嫌背信部分）。(2)臺灣台北地方法院檢察署八十年度偵字第八一０
    二號、第一二五一０號（華隆公司低價出售華昕、華染、華瑞、集新四家投資公
    司股票與被告戊○○部分），與本案經起訴部分之犯罪事實即無連續犯等裁判上
    一罪之關係可言，本院不得一併審判，應退由該管檢察官另為適當之處理。
十、被告丙○○經起訴之台中購地案背信部分應諭知無罪之判決，其被訴竹南購地案
    背信部分又經判決無罪確定，則檢察官移送併案審理之臺灣台北地方法院八十一
    年度偵字第五九九八號（國華人壽公司賣出華隆公司特別股股票、賣出華隆公司
    普通股股票，獲取差價利益，怠於行使歸入權部分）部分，與本案經起訴部分之
    犯罪事實即無連續犯等裁判上一罪之關係可言，本院不得一併審判，應退由該管
    檢察官另為適當之處理。
十一、被告甲○○經起訴之前開買賣國華人壽股票背信部分，應諭知無罪之判決，而
      其被訴竹南購地案部分又經判決無罪確定，檢察官移送併辦之台灣台北地方法
      院檢察署八十二年度偵字第八二八六號（嘉畜公司於七十九年七月十九日出售
      該公司持有國華人壽股票二百八十萬股、國華證券股票九萬股予嘉畜公司監察
      人翁德銘，應繳納證交稅三、０八三、一００元，由甲○○簽發第一銀行中山
      分行第九五八七九帳號支票二張繳納）部分，與本案經起訴部分之犯罪事實即
      無連續犯等裁判上一罪之關係可言，本院不得一併審判，應退由該管檢察官另
      為適當之處理。
據上論斷，應依刑事訴訟法第三百六十九條第一項前段、第三百六十四條、第三百零
一條第一項，判決如主文。
本案經檢察官周志榮到庭執行職務。
中      華      民      國    九十一    年     十二     月    二十四    日
                              臺灣高等法院刑事第二十三庭
                                  審判長法  官 黃  瑞  華
                                        法  官 雷  雯  華
                                        法  官 宋      祺
右正本證明與原本無異。
如不服本判決應於收受送達後十日內向本院提出上訴書狀，其未敘述上訴之理由者並
得於提起上訴後十日內向本院補提理由書（均須按他造當事人之人數附繕本）。
                                        書記官 蔡  慧  娟
中      華      民      國    九十一    年     十二     月    二十六    日
